---
title: "Relatório de Análise Visual - Pan African Trials"
author: "Ana Matiussi, Paula Cardoso e Thiago Ludwig"
date: "`r Sys.Date()`"
output: html_document
---


```{r setup, include=FALSE}
# Configurações de exibição: ocultar código (echo=FALSE) e mostrar resultados
knitr::opts_chunk$set(echo = FALSE, message = FALSE, warning = FALSE)

library(ggplot2)

# Caminho do arquivo - Verifique se o nome é exatamente data.csv
caminho <- "C:/Users/paula.cardoso/OneDrive - Centro de Tecnologia Canavieira SA/Área de Trabalho/data.csv"

dat <- read.csv(caminho, sep = ';')
dat_sub <- subset(dat, env =="E032")

dat_sub$ord <- 1:nrow(dat_sub)
```
# Análises para o E032
Análises feitas em relação a produtividade de grãos (GY - Grain Yield) para o ambiente 32. 
```{r}
ggplot(data = dat_sub, aes(x = GY)) + 
  geom_histogram(bins = 25, color = 'black', fill="#10342d",
                 aes(y=after_stat(density))) + 
  geom_density(fill = "#10342d", alpha = .4, color = "black")+
  theme_bw() + 
  theme(text = element_text(size = 18)) + 
  labs(y = "Density", x = "GY (kg/ha)")
```

Histograma e densidade de GY no ambiente E032. A distribuição apresenta simetria entre média ($2258$) e mediana ($2208$), indicando uma tendência à normalidade na produtividade observada.
Já no gráfico boxplot a seguir observamos a variabilidade experimental intra-bloco, mantendo medianas consistentes entre as três repetições, com uma leve tendência de maior produtividade média observada na repetição 3.

```{r}
ggplot(data = dat_sub, aes(x = as.factor(rep), y = GY)) +
  geom_boxplot(fill = "#10342d", color = "black", alpha = .6) +
  geom_jitter(width = .2, size = 2, alpha = .75, color = "black") +
  theme_bw() + 
  theme(text = element_text(size = 18)) + 
  labs(x = "Replicates", y = "GY (kg/ha)")
```

```{r}
ggplot(data = dat_sub, aes(x = as.factor(gen), y = GY)) +
  geom_boxplot(fill = "#10342d", color = "black", alpha = .6) +
  geom_jitter(width = .2, size = 2, alpha = .75, color = "black") +
  theme_bw() + 
  theme(text = element_text(size = 18), 
        axis.text.x = element_text(angle = 90, vjust = .5, hjust = 1)) + 
  labs(x = "Genotypes", y = "GY")
ggplot(data = dat_sub, aes(x = as.factor(gen), y = GY)) +
  geom_boxplot(aes(fill = as.factor(check)), color = "black", alpha = .6) +
  geom_jitter(width = .2, size = 2, alpha = .75, color = "black") +
  theme_bw() + 
  theme(text = element_text(size = 18), legend.position = 'top', 
        legend.title = element_blank(),
        axis.text.x = element_text(angle = 90, vjust = .5, hjust = 1)) + 
  scale_fill_manual(labels = c("0" = "Treatment", "1" = "Check"),
                    values = c("0" = "#10342d", "1" = "#b2bc63"))+
  labs(x = "Genotypes", y = "GY (kg/ha)")
ggplot(data = dat_sub, aes(x = as.factor(gen), y = GY)) +
  geom_boxplot(aes(fill = as.factor(COMPANY)), color = "black", alpha = .6) +
  geom_jitter(width = .2, size = 2, alpha = .75, color = "black") +
  theme_bw() + 
  theme(text = element_text(size = 18), legend.position = 'top', 
        legend.title = element_blank(),
        axis.text.x = element_text(angle = 90, vjust = .5, hjust = 1)) + 
  scale_fill_manual(values = c("#10342d", "#b2bc63"))+
  labs(x = "Genotypes", y = "GY (kg/ha)")
# Criando a coluna 'ord' com a sequência das linhas
dat_sub$ord = 1:nrow(dat_sub)
ggplot(data = dat_sub, aes(x = ord, y = GY)) +
  geom_point(size = 2.5, alpha = .75, color = "black") + 
  facet_wrap(.~rep, scales = 'free_x')+
  theme_bw() + 
  theme(text = element_text(size = 18)) + 
  labs(x = "Experimental units", y = "GY (kg/ha)")
```

Análises feitas em relação a altura das plantas (PH - Plant Height PH)

```{r}
ggplot(data = dat_sub, aes(x = PH_R8)) + 
  geom_histogram(bins = 25, color = 'black', fill="#10342d",
                 aes(y=after_stat(density))) + 
  geom_density(fill = "#10342d", alpha = .4, color = "black")+
  theme_bw() + 
  theme(text = element_text(size = 18)) + 
  labs(y = "Density", x = "Plant height (cm)")
ggplot(data = dat_sub, aes(x = as.factor(rep), y = PH_R8)) +
  geom_boxplot(fill = "#10342d", color = "black", alpha = .6) +
  geom_jitter(width = .2, size = 2, alpha = .75, color = "black") +
  theme_bw() + 
  theme(text = element_text(size = 18)) + 
  labs(x = "Replicates", y = "Plant height (cm)")
ggplot(data = dat_sub, aes(x = as.factor(gen), y = PH_R8)) +
  geom_boxplot(fill = "#10342d", color = "black", alpha = .6) +
  geom_jitter(width = .2, size = 2, alpha = .75, color = "black") +
  theme_bw() + 
  theme(text = element_text(size = 18), 
        axis.text.x = element_text(angle = 90, vjust = .5, hjust = 1)) + 
  labs(x = "Genotypes", y = "Plant height (cm)")
ggplot(data = dat_sub, aes(x = as.factor(gen), y = PH_R8)) +
  geom_boxplot(aes(fill = as.factor(check)), color = "black", alpha = .6) +
  geom_jitter(width = .2, size = 2, alpha = .75, color = "black") +
  theme_bw() + 
  theme(text = element_text(size = 18), legend.position = 'top', 
        legend.title = element_blank(),
        axis.text.x = element_text(angle = 90, vjust = .5, hjust = 1)) + 
  scale_fill_manual(labels = c("0" = "Treatment", "1" = "Check"),
                    values = c("0" = "#10342d", "1" = "#b2bc63"))+
  labs(x = "Genotypes", y = "Plant height (cm)")
ggplot(data = dat_sub, aes(x = as.factor(gen), y = PH_R8)) +
  geom_boxplot(aes(fill = as.factor(COMPANY)), color = "black", alpha = .6) +
  geom_jitter(width = .2, size = 2, alpha = .75, color = "black") +
  theme_bw() + 
  theme(text = element_text(size = 18), legend.position = 'top', 
        legend.title = element_blank(),
        axis.text.x = element_text(angle = 90, vjust = .5, hjust = 1)) + 
  scale_fill_manual(values = c("#10342d", "#b2bc63"))+
  labs(x = "Genotypes", y = "Plant height (cm)")
ggplot(data = dat_sub, aes(x = ord, y = PH_R8)) +
  geom_point(size = 2.5, alpha = .75, color = "black") + 
  facet_wrap(.~rep, scales = 'free_x')+
  theme_bw() + 
  theme(text = element_text(size = 18)) + 
  labs(x = "Experimental units", y = "Plant height (cm)")
ggplot(data = dat_sub, aes(x = GY, y = PH_R8)) +
  geom_point(size = 2.5, alpha = .75, color = "black")+
  theme_bw() + 
  theme(text = element_text(size = 18)) + 
  labs(x = "GY (kg/ha)", y = "Plant height (cm)",
       caption = paste("Correlation: ",
                       round(cor(dat_sub$GY, dat_sub$PH_R8, use = "na.or.complete"), 2)))
ggplot(data = dat_sub, aes(x = NDM)) + 
  geom_histogram(bins = 25, color = 'black', fill="#10342d",
                 aes(y = after_stat(density))) + 
  geom_density(fill = "#10342d", alpha = .4, color = "black")+
  theme_bw() + 
  theme(text = element_text(size = 18)) + 
  labs(y = "Density", x = "Days to maturity (NDM)")
ggplot(data = dat_sub, aes(x = as.factor(rep), y = NDM)) +
  geom_boxplot(fill = "#10342d", color = "black", alpha = .6) +
  geom_jitter(width = .2, size = 2, alpha = .75, color = "black") +
  theme_bw() + 
  theme(text = element_text(size = 18)) + 
  labs(x = "Replicates", y = "Days to maturity (NDM)")
ggplot(data = dat_sub, aes(x = as.factor(gen), y = NDM)) + 
  geom_boxplot(fill = "#10342d", color = "black", alpha = .6) +
  geom_jitter(width = .2, size = 2, alpha = .75, color = "black") +
  theme_bw() + 
  theme(text = element_text(size = 18), 
        axis.text.x = element_text(angle = 90, vjust = .5, hjust = 1)) + 
  labs(x = "Genotypes", y = "Days to maturity (NDM)") 
ggplot(data = dat_sub, aes(x = as.factor(gen), y = NDM)) + 
  geom_boxplot(aes(fill = as.factor(check)), color = "black", alpha = .6) +
  geom_jitter(width = .2, size = 2, alpha = .75, color = "black") +
  theme_bw() + 
  theme(text = element_text(size = 18), legend.position = 'top', 
        legend.title = element_blank(),
        axis.text.x = element_text(angle = 90, vjust = .5, hjust = 1)) + 
  scale_fill_manual(labels = c("0" = "Treatment", "1" = "Check"),
                    values = c("0" = "#10342d", "1" = "#b2bc63")) +
  labs(x = "Genotypes", y = "Days to maturity (NDM)") 
ggplot(data = dat_sub, aes(x = as.factor(gen), y = NDM)) + 
  geom_boxplot(aes(fill = as.factor(COMPANY)), color = "black", alpha = .6) +
  geom_jitter(width = .2, size = 2, alpha = .75, color = "black") +
  theme_bw() + 
  theme(text = element_text(size = 18), legend.position = 'top', 
        legend.title = element_blank(),
        axis.text.x = element_text(angle = 90, vjust = .5, hjust = 1)) + 
  scale_fill_manual(values = c("#10342d", "#b2bc63")) +
  labs(x = "Genotypes", y = "Days to maturity (NDM)")
ggplot(data = dat_sub, aes(x = ord, y = NDM)) +
  geom_point(size = 2.5, alpha = .75, color = "black") + 
  facet_wrap(.~rep, scales = 'free_x')+
  theme_bw() + 
  theme(text = element_text(size = 18)) + 
  labs(x = "Experimental units", y = "Days to maturity (NDM)") 
ggplot(data = dat_sub, aes(x = GY, y = NDM)) + 
  geom_point(size = 2.5, alpha = .75, color = "black")+
  theme_bw() + 
  theme(text = element_text(size = 18)) + 
  labs(x = "GY (kg/ha)", y = "Days to maturity (NDM)", 
       caption = paste("Correlation: ", 
                       round(cor(dat_sub$GY, dat_sub$NDM, use = "na.or.complete"), 2))) 
ggplot(data = dat_sub, aes(x = PH_R8, y = NDM)) + 
  geom_point(size = 2.5, alpha = .75, color = "black")+
  theme_bw() + 
  theme(text = element_text(size = 18)) + 
  labs(x = "Plant height (cm)", y = "Days to maturity (NDM)", 
       caption = paste("Correlation: ", 
                       round(cor(dat_sub$PH_R8, dat_sub$NDM, use = "na.or.complete"), 2))) 

```