---
title: "Simulação de Valores Fenotípicos"
author: "Ana Matiussi"
format:
  html:
    output-dir: docs
    theme: cosmo
    page-layout: article
    toc: true
    code-link: true
    number-sections: true
    grid:
      sidebar-width: 250px
      body-width: 800px
      margin-width: 250px
      gutter-width: 1.5em
editor: visual
---

# Exercício

Using your USP number as seed, simulate **phenotypic values** (don’t forget, P=G+E) using the normal distribution (`rnorm`). Then, compute the mean and the variance of P, G and E, and build a histogram, a density plot, a box plot and a scatter plot depicting the relationship between P and G. Do it for three different sample sizes: 10, 100 and 1000.

```{r, warning=FALSE, message=FALSE}
library(ggplot2)
library(dplyr)
library(tidyr)
```

```{r, warning=FALSE, message=FALSE}
# -----------------------------
# 1) Parâmetros da simulação
# -----------------------------
set.seed(12130193)

sample_sizes = c(10, 100, 1000)  # tamanhos de amostra (n = 10, n = 100, n = 1000)

mu_G = 50  # valor médio esperado de G
sd_G = 10  # desvio-padrão de G

mu_E = 0  # valor médio esperado de E
sd_E = 5  # desvio-padrão de E
```

```{r, warning=FALSE, message=FALSE}
# -----------------------------
# 2) Função para simular dados
# -----------------------------
simulate = function(n, mu_G, sd_G, mu_E, sd_E) {
  data.frame(
    ID = 1:n,
    G = rnorm(n, mean = mu_G, sd = sd_G),  # simula os valores genéticos com distribuição normal
    E = rnorm(n, mean = mu_E, sd = sd_E)  # simula os valores ambientais com distribuição normal
  ) %>%
    mutate(
      P = G + E,  # constrói o fenótipo
      SampleSize = n
    )
}
```

```{r, warning=FALSE, message=FALSE}
# -----------------------------
# 3) Simular para todos os n
# -----------------------------
all_data = bind_rows(
  lapply(sample_sizes, simulate,
         mu_G = mu_G, sd_G = sd_G,
         mu_E = mu_E, sd_E = sd_E)
)
```

```{r, warning=FALSE, message=FALSE}
# -----------------------------
# 4) Tabela com médias e variâncias
# -----------------------------
results = all_data %>%
  group_by(SampleSize) %>%
  summarise(
    Mean_G = mean(G),
    Variance_G = var(G),
    Mean_E = mean(E),
    Variance_E = var(E),
    Mean_P = mean(P),
    Variance_P = var(P),
    .groups = "drop"
  )

knitr::kable(
  (round(results, 3)))
```

## Tamanho da amostra = 10

```{r, warning=FALSE, message=FALSE}

df_10 = all_data %>% filter(SampleSize == 10)

df_10_long <- df_10 %>%
  select(P, G, E) %>%
  pivot_longer(
    cols = everything(),
    names_to = "Component",
    values_to = "Value"
  )
```

### Histograma

```{r, warning=FALSE, message=FALSE}
ggplot(df_10, aes(x = P)) +
  geom_histogram(bins = 15, color = "black", fill = "purple4") +
  theme_grey() +
  labs(
    title = "Histograma dos valores fenotípicos (n = 10)",
    x = "Valores fenotípicos (P)",
    y = "Frequência"
  )
```

### Gráfico de densidade

```{r, warning=FALSE, message=FALSE}
ggplot(df_10_long, aes(x = Value, fill = Component, color = Component)) +
  geom_density(alpha = 0.25, linewidth = 1) +
  theme_grey() +
  labs(
    title = "Gráfico de densidade de P, G e E (n = 10)",
    x = "Valor",
    y = "Densidade"
  )
```

### Boxplot

```{r, warning=FALSE, message=FALSE}
ggplot(df_10_long, aes(x = Component, y = Value, fill = Component)) +
  geom_boxplot(alpha = 0.8) +
  theme_grey() +
  labs(
    title = "Boxplot de P, G e E (n = 10)",
    x = "Componente",
    y = "Valor"
  )
```

### Gráfico de dispersão

```{r, warning=FALSE, message=FALSE}
ggplot(df_10, aes(x = G, y = P)) +
  geom_point(size = 2, alpha = 0.8) +
  geom_smooth(method = "lm", se = FALSE, linewidth = 1) +
  theme_grey() +
  labs(
    title = "Gráfico de dispersão entre P e G (n = 10)",
    x = "Valores genotípicos (G)",
    y = "Valores fenotípicos (P)"
  )
```

## Tamanho da amostra = 100

```{r, warning=FALSE, message=FALSE}

df_100 = all_data %>% filter(SampleSize == 100)

df_100_long = df_100 %>%
  select(P, G, E) %>%
  pivot_longer(
    cols = everything(),
    names_to = "Component",
    values_to = "Value"
  )
```

### Histograma

```{r, warning=FALSE, message=FALSE}
ggplot(df_100, aes(x = P)) +
  geom_histogram(bins = 15, color = "black", fill = "purple4") +
  theme_grey() +
  labs(
    title = "Histograma dos valores fenotípicos (n = 100)",
    x = "Valores fenotípicos (P)",
    y = "Frequência"
  )
```

### Gráfico de densidade

```{r, warning=FALSE, message=FALSE}
ggplot(df_100_long, aes(x = Value, fill = Component, color = Component)) +
  geom_density(alpha = 0.25, linewidth = 1) +
  theme_grey() +
  labs(
    title = "Gráfico de densidade de P, G e E (n = 100)",
    x = "Valor",
    y = "Densidade"
  )
```

### Boxplot

```{r, warning=FALSE, message=FALSE}
ggplot(df_100_long, aes(x = Component, y = Value, fill = Component)) +
  geom_boxplot(alpha = 0.8) +
  theme_grey() +
  labs(
    title = "Boxplot de P, G e E (n = 100)",
    x = "Componente",
    y = "Valor"
  )
```

### Gráfico de dispersão

```{r, warning=FALSE, message=FALSE}
ggplot(df_100, aes(x = G, y = P)) +
  geom_point(size = 2, alpha = 0.8) +
  geom_smooth(method = "lm", se = FALSE, linewidth = 1) +
  theme_grey() +
  labs(
    title = "Gráfico de dispersão entre P e G (n = 100)",
    x = "Valores genotípicos (G)",
    y = "Valores fenotípicos (P)"
  )
```

## Tamanho da amostra = 1000

```{r, warning=FALSE, message=FALSE}

df_1000 = all_data %>% filter(SampleSize == 1000)

df_1000_long = df_1000 %>%
  select(P, G, E) %>%
  pivot_longer(
    cols = everything(),
    names_to = "Component",
    values_to = "Value"
  )
```

### Histograma

```{r, warning=FALSE, message=FALSE}
ggplot(df_1000, aes(x = P)) +
  geom_histogram(bins = 15, color = "black", fill = "purple4") +
  theme_grey() +
  labs(
    title = "Histograma dos valores fenotípicos (n = 1000)",
    x = "Valores fenotípicos (P)",
    y = "Frequência"
  )
```

### Gráfico de densidade

```{r, warning=FALSE, message=FALSE}
ggplot(df_1000_long, aes(x = Value, fill = Component, color = Component)) +
  geom_density(alpha = 0.25, linewidth = 1) +
  theme_grey() +
  labs(
    title = "Gráfico de densidade de P, G e E (n = 1000)",
    x = "Valor",
    y = "Densidade"
  )
```

### Boxplot

```{r, warning=FALSE, message=FALSE}
ggplot(df_1000_long, aes(x = Component, y = Value, fill = Component)) +
  geom_boxplot(alpha = 0.8) +
  theme_grey() +
  labs(
    title = "Boxplot de P, G e E (n = 1000)",
    x = "Componente",
    y = "Valor"
  )
```

### Gráfico de dispersão

```{r, warning=FALSE, message=FALSE}
ggplot(df_1000, aes(x = G, y = P)) +
  geom_point(size = 2, alpha = 0.8) +
  geom_smooth(method = "lm", se = FALSE, linewidth = 1) +
  theme_grey() +
  labs(
    title = "Gráfico de dispersão entre P e G (n = 1000)",
    x = "Valores genotípicos (G)",
    y = "Valores fenotípicos (P)"
  )
```
