---
title: "RCBD analysis by experiment using ASReml"
author: "Ana Matiussi, Paula Cardoso e Thiago Ludwig"
date: last-modified
format:
  html:
    toc: true
    code-links: repo    # adicionar link do GitHub
    toc-location: left
    toc-depth: 5
    fig-align: center
    fig-width: 10
    self-contained: true
    embed-resources: true 
    number-sections: true
    theme: 
      light: flatly
      dark: darkly
    code-overflow: wrap  # quebrar linhas de código 
    code-tools: true
execute:
  echo: true
  warning: false
  message: false
---

```{=html}
<style>
  p {
    text-align: justify;
    text-justify: inter-word;
    text-indent: 1.25cm;
    margin-top: 0;
    margin-bottom: 0;
  }
</style>
```


# Introdução

Neste relatório, foi realizada a análise de dados de ensaios conduzidos no Zimbabwe, considerando duas características agronômicas: produtividade de grãos (GY) e altura de planta no estádio R8 (PH_R8). Os dados foram analisados por meio de modelos mistos ajustados no pacote asreml, considerando a estrutura de delineamento em blocos casualizados em múltiplos ambientes.

# Pacotes e preparação dos dados

```{r}
#| message: false
#| warning: false
#| output: false

library(asreml); library(dplyr); library(tidyr); library(tibble); library(ggplot2)
```

```{r}
# dados brutos
dat = read.csv("https://raw.githubusercontent.com/mauricioaraujj/Pan_African_Trials_Network/refs/heads/main/data/data.csv", sep = ';')

# dados filtrados (Zimbabwe)
dat_zim = dat %>%
  filter(COUNTRY == "Zimbabwe") %>%
  mutate(
    env = as.factor(env),
    gen = as.factor(gen),
    rep = as.factor(rep),
    YEAR = as.factor(YEAR),
    loc = as.factor(loc),
    SEASON = as.factor(SEASON),
    check = as.factor(check),
    RAINFED = as.factor(RAINFED))

# Características escolhidas
traits = c("GY", "PH_R8")

# Conferência inicial
summary = summary(dat_zim[, c("env", "gen", "rep", "GY", "PH_R8")])
knitr::kable(summary)

# Número de ambientes
ne = n_distinct(dat_zim$env)

# Número harmônico de repetições (gen dentro de ambiente)
rep_harm = dat_zim %>%
  drop_na(GY) %>%
  count(env, gen) %>%
  summarise(h = n_distinct(gen) / sum(1 / n)) %>%
  pull(h)
```

# Exploração dos dados
## Número de genótipos e blocos por ensaio
```{r}
tab_structure = dat_zim %>%
  group_by(YEAR, env, loc, RAINFED) %>%
  summarise(
    n_obs = n(),
    n_gen = n_distinct(gen),
    n_rep = n_distinct(rep),
    .groups = "drop"
  ) %>%
  arrange(YEAR, env)

knitr::kable(
  tab_structure |> slice(1:10)) # 10 primeiras linhas
```

## Resumo das duas características por ensaio
```{r}
trait_summary = dat_zim %>%
  pivot_longer(
    cols = all_of(traits),
    names_to = "trait",
    values_to = "value"
  ) %>%
  group_by(trait, YEAR, env, loc, RAINFED) %>%
  summarise(
    n = sum(!is.na(value)),
    mean = mean(value, na.rm = TRUE),
    sd = sd(value, na.rm = TRUE),
    min = min(value, na.rm = TRUE),
    max = max(value, na.rm = TRUE),
    .groups = "drop"
  ) %>%
  arrange(trait, YEAR, env)

knitr::kable(
  trait_summary |> slice(1:10)) # 10 primeiras linhas
```

A exploração inicial dos dados mostrou que os ensaios apresentam estrutura multiambiente, com diferentes combinações de ano, local e ambiente. Para os primeiros ensaios apresentados, observou-se uma estrutura balanceada, com 30 genótipos e 3 repetições por ambiente. No entanto, considerando todo o conjunto de dados, há diferenças no número de observações entre ensaios, principalmente em função de valores ausentes em algumas características.

As duas características avaliadas apresentaram ampla variação fenotípica. Para produtividade de grãos, as médias observadas variaram bastante entre os ambientes, indicando forte influência das condições ambientais sobre o desempenho produtivo. Essa variação é esperada para uma característica quantitativa complexa, altamente influenciada por fatores ambientais (como local, ano, disponibilidade hídrica, fertilidade do solo, manejo, etc.).

Para altura de planta, também houve variação entre ensaios. Entretanto, durante a exploração dos dados, foram identificados ambientes com valores iguais a zero para PH_R8. Como altura de planta igual a zero não representa um valor biologicamente plausível, esses registros foram posteriormente tratados como dados ausentes antes do ajuste dos modelos para essa característica.

# Gráficos exploratórios 
```{r}
# Dados longos
dat_long = dat_zim %>%
  pivot_longer(
    cols = all_of(traits),
    names_to = "trait",
    values_to = "value")
```

## Boxplot por ensaio
```{r}
p_box_env = ggplot(dat_long, aes(x = env, y = value)) +
  geom_boxplot() +
  facet_wrap(~ trait, scales = "free_y") +
  theme_gray() +
  theme(axis.text.x = element_text(angle = 90, hjust = 1)) +
  labs(
    x = "Ensaio",
    y = "Valor observado",
    title = "Distribuição das características por ensaio"); p_box_env
```

Os boxplots por ensaio indicaram variação expressiva na distribuição das duas características entre os ambientes. Para GY, observou-se grande amplitude de valores dentro e entre ensaios, com presença de valores extremos em alguns ambientes. Esse padrão reforça a ideia de considerar o efeito de ambiente no modelo.

Para PH_R8, a distribuição também variou entre os ensaios, mas de forma menos intensa em comparação à produtividade de grãos. A presença inicial de valores iguais a zero em alguns ambientes reforçou a necessidade de inspeção e tratamento prévio dos dados antes da modelagem.

## Boxplot por ano
```{r}
p_box_year = ggplot(dat_long, aes(x = YEAR, y = value)) +
  geom_boxplot() +
  facet_wrap(~ trait, scales = "free_y") +
  theme_gray() +
  labs(
    x = "Ano",
    y = "Valor observado",
    title = "Distribuição das características por ano"); p_box_year
```

A distribuição das características por ano mostrou diferenças temporais no desempenho dos genótipos. Para GY, alguns anos apresentaram maiores medianas e maior dispersão, sugerindo influência das condições específicas de cada ano agrícola. Para PH_R8, as diferenças entre anos foram mais moderadas, indicando maior estabilidade relativa dessa característica.

Esses resultados justificam o uso de modelos que considerem os ambientes de avaliação, pois as diferenças entre anos e locais podem alterar tanto as médias quanto a precisão experimental dos ensaios.

## Médias observadas por ensaio
```{r}
# Médias observadas por ensaio
p_mean_env = trait_summary %>%
  ggplot(aes(x = env, y = mean)) +
  geom_col() +
  facet_wrap(~ trait, scales = "free_y") +
  theme_gray() +
  theme(axis.text.x = element_text(angle = 90, hjust = 1)) +
  labs(
    x = "Ensaio",
    y = "Média observada",
    title = "Média observada por ensaio"); p_mean_env
```

As médias observadas por ensaio confirmaram a existência de diferenças entre ambientes. Para GY, alguns ensaios apresentaram médias muito superiores a outros, evidenciando forte variação ambiental. Para PH_R8, as médias também variaram entre ensaios, mas com menor amplitude relativa.

Essa variação entre ambientes reforça a decisão de incluir o ambiente como efeito fixo no modelo, corrigindo as diferenças médias entre os ensaios antes da predição dos efeitos genotípicos.

# Ajuste dos modelos para ambas as características

## Modelo para produtividade de grãos (GY)

### Ajuste do modelo misto
```{r}
#| message: false
#| warning: false
#| output: false

# Modelo com resíduo homogêneo
modGY_hom = asreml(fixed = GY ~ env,
          random = ~ gen + gen:env + env:rep, 
          residual = ~ id(units), data = dat_zim,
          na.action = na.method(x = "include", y = "include"))

# Modelo com resíduo heterogêneo
modGY_het = asreml(fixed = GY ~ env,
          random = ~ gen + gen:env + env:rep, 
          residual = ~ dsum(~ id(units) | env), data = dat_zim,
          na.action = na.method(x = "include", y = "include"))
```

Para produtividade de grãos, foram ajustados dois modelos mistos. O primeiro modelo considerou variância residual homogênea entre os ambientes, assumindo uma única variância residual para todos os ensaios. O segundo modelo considerou variância residual heterogênea por ambiente, permitindo que cada ensaio apresentasse sua própria variância residual.

Em ambos os modelos, o efeito de ambiente foi incluído como fixo, enquanto os efeitos de genótipo, interação genótipo × ambiente e blocos dentro de ambiente foram incluídos como aleatórios. Essa estrutura permite avaliar a variabilidade genética entre os genótipos, a presença de interação GxE e a contribuição dos blocos para o controle da variação experimental.

### Estimativas dos componentes de variância
```{r}
# Componentes – modelo homogêneo
vcGY_hom = summary(modGY_hom)$varcomp  # assume uma única variância residual para todos os ambientes

knitr::kable(vcGY_hom)

# Componentes – modelo heterogêneo
vcGY_het = summary(modGY_het)$varcomp # assume variância residual diferente para cada ambiente

knitr::kable(
  vcGY_het |> slice(1:10)) # 10 primeiras linhas
```

A redução das estimativas de variância genotípica e da interação GxE no modelo heterogêneo indica que parte da variação capturada pelo modelo homogêneo estava associada à heterogeneidade residual entre os ambientes. Assim, o modelo heterogêneo fornece uma decomposição mais adequada da variabilidade observada.

Além disso, em ambos os modelos, a variância da interação GxE foi superior à variância genotípica. Esse resultado indica que o desempenho relativo dos genótipos variou entre os ambientes, o que pode causar alterações no ranking dos candidatos à seleção.

### Herdabilidade e CVe

#### Modelo homogêneo 
```{r}
# média geral 
mu_GY = coef(modGY_hom)$fixed[1]   

# Extrair os três componentes
Vg_hom = vcGY_hom["gen", "component"]
Vge_hom = vcGY_hom["gen:env", "component"]
Ve_hom = vcGY_hom["units!R", "component"]

# Herdabilidade em sentido amplo
H2_GY_hom = Vg_hom / (Vg_hom + Vge_hom / ne + Ve_hom / (ne * rep_harm)); H2_GY_hom

# Coeficiente de variação
CVe_GY_hom = sqrt(Ve_hom) / mu_GY * 100; CVe_GY_hom
```

#### Modelo heterogêneo 
```{r}
# Extrair os três componentes
Vg_het = vcGY_het["gen", "component"]
Vge_het = vcGY_het["gen:env", "component"]

# Variância residual média (aritmética simples dos valores por ambiente)
var_res_het = vcGY_het[grepl("!R", rownames(vcGY_het)), "component"]
Ve_het_mean = mean(var_res_het)

# Herdabilidade em sentido amplo
H2_GY_het = Vg_het / (Vg_het + Vge_het / ne + Ve_het_mean / (ne * rep_harm)); H2_GY_het

# Coeficiente de variação
CVe_GY_het = sqrt(Ve_het_mean) / mu_GY * 100; CVe_GY_het
```

No modelo homogêneo, a herdabilidade em sentido amplo para GY foi estimada em 0,7590, enquanto no modelo heterogêneo foi de 0,7288. Esses valores indicam que existe variabilidade genética para produtividade de grãos e que a seleção de genótipos superiores é possível.

A pequena redução da herdabilidade no modelo heterogêneo sugere que, ao considerar diferentes variâncias residuais entre ambientes, a proporção da variação atribuída ao componente genético foi levemente menor. Ainda assim, a herdabilidade permaneceu em magnitude elevada.

O coeficiente de variação experimental foi alto para GY, sendo 60,67% no modelo homogêneo e 61,86% no modelo heterogêneo. Esses valores indicam elevada variação residual em relação à média da característica. Esse resultado é coerente com a natureza da produtividade de grãos, que é uma característica altamente influenciada pelas condições ambientais.

### Testes de hipóteses

#### Significância do efeito genético (σ²_g = 0) para cada modelo
```{r}
#| message: false
#| warning: false
#| output: false

# Modelo homogêneo
modGY_hom_red = asreml(
  fixed = GY ~ env,
  random = ~ env:rep,      # remove gen e gen:env
  residual = ~ id(units),
  data = dat_zim,
  na.action = na.method(x = "include", y = "include"))
```

```{r}
# LRT
LRT_gen_hom = -2 * (modGY_hom_red$loglik - modGY_hom$loglik); LRT_gen_hom

#p-value
p_gen_hom = 0.5 * pchisq(LRT_gen_hom, df = 2, lower.tail = FALSE); p_gen_hom
```

```{r}
#| message: false
#| warning: false
#| output: false

# Modelo heterogêneo
modGY_het_red = asreml(
  fixed = GY ~ env,
  random = ~ env:rep,
  residual = ~ dsum(~ id(units) | env),
  data = dat_zim,
  na.action = na.method(x = "include", y = "include"))
```

```{r}
# LRT
LRT_gen_het = -2 * (modGY_het_red$loglik - modGY_het$loglik); LRT_gen_het

#p-value
p_gen_het = 0.5 * pchisq(LRT_gen_het, df = 2, lower.tail = FALSE); p_gen_het
```

#### Comparação entre os dois modelos (resíduo homogêneo vs. heterogêneo)
```{r}
LRT_res = -2 * (modGY_hom$loglik - modGY_het$loglik); LRT_res
p_res = pchisq(LRT_res, df = ne - 1, lower.tail = FALSE); p_res
```

O teste de razão de verossimilhança indicou efeito genético significativo para produtividade de grãos nos dois modelos. No modelo homogêneo, o LRT foi de 867,86, com p-valor extremamente baixo. No modelo heterogêneo, o LRT foi de 748,94, também com p-valor extremamente baixo.

Esses resultados indicam que existe variabilidade genética significativa entre os genótipos avaliados para GY. Portanto, há base genética para seleção de candidatos superiores para produtividade de grãos.

A comparação entre os modelos residual homogêneo e heterogêneo também foi significativa. O LRT foi de 822,21, com p-valor muito baixo, indicando que a estrutura com variância residual heterogênea por ambiente ajustou melhor os dados. Assim, o modelo heterogêneo foi considerado mais adequado para as interpretações principais de GY.

### BLUPs e confiabilidade

```{r}
#| message: false
#| warning: false
#| output: false

# BLUPs – modelo homogêneo
blupsGY_hom = predict(modGY_hom, classify = "gen:env")$pvals %>%
  as_tibble() %>%
  rename(BLUP = predicted.value, SE = std.error) %>%
  mutate(
    PEV = SE^2,
    Confiabilidade = 1 - PEV / (Vg_hom + Vge_hom),
    Ambiente = env,
    Genotipo = gen
  ) %>%
  select(Ambiente, Genotipo, BLUP, SE, PEV, Confiabilidade)

# BLUPs – modelo heterogêneo
blupsGY_het = predict(modGY_het, classify = "gen:env")$pvals %>%
  as_tibble() %>%
  rename(BLUP = predicted.value, SE = std.error) %>%
  mutate(
    PEV = SE^2,
    Confiabilidade = 1 - PEV / (Vg_het + Vge_het),
    Ambiente = env,
    Genotipo = gen
  ) %>%
  select(Ambiente, Genotipo, BLUP, SE, PEV, Confiabilidade)
```

```{r}
knitr::kable(
  blupsGY_hom |> slice(1:10)) # 10 primeiras linhas

knitr::kable(
  blupsGY_het |> slice(1:10)) # 10 primeiras linhas
```

Os BLUPs foram obtidos para a combinação GxE, permitindo avaliar o desempenho predito dos genótipos em cada ensaio. A confiabilidade variou entre genótipos e ambientes, mostrando que a precisão das predições não foi uniforme.

No modelo heterogêneo, as confiabilidades foram influenciadas pelas diferenças de variância residual entre os ambientes. Ambientes com menor variância residual tendem a contribuir com maior precisão para a predição dos genótipos, enquanto ambientes com maior erro experimental tendem a gerar predições menos confiáveis.

A variação na confiabilidade reforça a relevancia de considerar não apenas o valor do BLUP, mas também a precisão associada à predição. Genótipos com BLUP elevado e maior confiabilidade são candidatos mais seguros para seleção.


### Candidatos à seleção

#### Modelo Homogêneo
```{r}
# Top 10 geral (média dos BLUPs nos ambientes) 
topGY_hom = blupsGY_hom %>%
  group_by(Genotipo) %>%
  summarise(BLUP_medio = mean(BLUP)) %>%
  slice_max(BLUP_medio, n = 10)

knitr::kable(topGY_hom) 

# Top 5 por ambiente 
topGY_hom_amb = blupsGY_hom %>%
  group_by(Ambiente) %>%
  slice_max(BLUP, n = 5) %>%
  select(Ambiente, Genotipo, BLUP, Confiabilidade); topGY_hom_amb
```

#### Modelo Heterogêneo
```{r}
# Top 10 geral (média dos BLUPs nos ambientes) 
topGY_het = blupsGY_het %>%
  group_by(Genotipo) %>%
  summarise(BLUP_medio = mean(BLUP)) %>%
  slice_max(BLUP_medio, n = 10)

knitr::kable(topGY_het) 

# Top 5 por ambiente 
topGY_het_amb = blupsGY_het %>%
  group_by(Ambiente) %>%
  slice_max(BLUP, n = 5) %>%
  select(Ambiente, Genotipo, BLUP, Confiabilidade); topGY_het_amb
```

No modelo homogêneo, os dez genótipos com maiores BLUPs médios para produtividade de grãos foram G150, G107, G149, G076, G144, G130, G110, G068, G006 e G142. No modelo heterogêneo, os dez principais candidatos foram G150, G149, G107, G076, G144, G130, G077, G006, G068 e G145. O genótipo G150 apresentou o maior BLUP médio no modelo heterogêneo, com valor de 3312,40, seguido por G149, G107, G076, G144 e G130.

A comparação entre os modelos mostrou que alguns genótipos foram consistentes entre as duas estruturas residuais, como G150, G149, G107, G076, G144, G130, G006 e G068. Essa consistência indica que esses materiais possuem desempenho superior mais estável em relação à escolha da estrutura residual.

Por outro lado, alguns genótipos apareceram apenas em um dos rankings, como G077 e G145 no modelo heterogêneo. Isso mostra que a forma de modelar a variância residual pode alterar a classificação dos candidatos, especialmente quando há diferenças expressivas de precisão entre os ambientes.

### Gráficos

#### Modelo Homogêneo
```{r}
# Boxplot dos BLUPs por ambiente (modelo homogêneo)
ggplot(blupsGY_hom, aes(x = Ambiente, y = BLUP)) +
  geom_boxplot() +
  theme_gray() +
  labs(title = "GY – BLUPs por ambiente (modelo homogêneo)")

# Confiabilidade versus BLUP médio
blupsGY_hom %>%
  group_by(Genotipo) %>%
  summarise(BLUP_medio = mean(BLUP), Conf_media = mean(Confiabilidade)) %>%
  mutate(rank = rank(-BLUP_medio)) %>%
  ggplot(aes(x = rank, y = Conf_media)) +
  geom_point() +
  labs(title = "GY – Confiabilidade média ao longo do ranking")
```

#### Modelo Heterogêneo
```{r}
# Boxplot dos BLUPs por ambiente (modelo heterogêneo)
ggplot(blupsGY_het, aes(x = Ambiente, y = BLUP)) +
  geom_boxplot() +
  theme_gray() +
  labs(title = "GY – BLUPs por ambiente (modelo heterogêneo)")

# Confiabilidade versus BLUP médio
blupsGY_het %>%
  group_by(Genotipo) %>%
  summarise(BLUP_medio = mean(BLUP), Conf_media = mean(Confiabilidade)) %>%
  mutate(rank = rank(-BLUP_medio)) %>%
  ggplot(aes(x = rank, y = Conf_media)) +
  geom_point() +
  labs(title = "GY – Confiabilidade média ao longo do ranking")
```

Os gráficos dos BLUPs por ambiente mostraram diferenças claras entre os ensaios para produtividade de grãos. Em alguns ambientes, os valores preditos foram mais altos e mais dispersos, enquanto em outros os BLUPs ficaram concentrados em valores menores. Esse padrão é consistente com a presença de interação GxE.

O gráfico de confiabilidade ao longo do ranking indicou que a precisão das predições não segue necessariamente a ordem dos maiores BLUPs. Ou seja, genótipos melhor classificados nem sempre apresentam as maiores confiabilidades. Por isso, a seleção deve considerar simultaneamente o desempenho predito e a confiabilidade associada.

De modo geral, os gráficos reforçam que a produtividade de grãos apresenta forte influência ambiental e mudança no desempenho relativo dos genótipos entre ensaios. Assim, a seleção para GY deve considerar tanto o desempenho médio quanto a estabilidade e a confiabilidade dos candidatos.

## Modelo para altura de planta (PH_R8)

```{r}
dat_PH = dat_zim %>%
  mutate(PH_R8 = na_if(PH_R8, 0)) %>%
  filter(!is.na(PH_R8)) %>%
  droplevels()

dat_PH_filt = dat_PH %>%
  group_by(env) %>%
  summarise(
    n = n(),
    var = var(PH_R8, na.rm = TRUE),
    min = min(PH_R8, na.rm = TRUE),
    max = max(PH_R8, na.rm = TRUE)
  ) %>%
  arrange(var)

knitr::kable(
  dat_PH_filt |> slice(1:10)) # 10 primeiras linhas
```

Antes do ajuste dos modelos para PH_R8, valores iguais a zero foram convertidos para dados ausentes. Essa decisão foi necessária porque altura de planta igual a zero não representa uma observação biologicamente plausível. Após esse tratamento, os modelos foram ajustados apenas com dados válidos, evitando problemas de estimação causados por ambientes com variância nula.

### Ajuste do modelo misto
```{r}
#| message: false
#| warning: false
#| output: false

# Modelo com resíduo homogêneo
modPH_hom = asreml(fixed = PH_R8 ~ env,
          random = ~ gen + gen:env + env:rep,
          residual = ~ id(units),
          data = dat_PH,
          na.action = na.method(x = "include", y = "include"))

# Modelo com resíduo heterogêneo
modPH_het = asreml(fixed = PH_R8 ~ env,
          random = ~ gen + gen:env + env:rep,
          residual = ~ dsum(~ id(units) | env),
          data = dat_PH,
          na.action = na.method(x = "include", y = "include"))
```

Para altura de planta, também foram ajustados dois modelos mistos: um com variância residual homogênea entre ambientes e outro com variância residual heterogênea por ambiente.

Assim como em GY, o efeito de ambiente foi considerado fixo, enquanto os efeitos de genótipo, interação GxE e blocos dentro de ambiente foram considerados aleatórios. Essa estrutura permite estimar a variabilidade genética da altura de planta, avaliar a presença de interação genótipo × ambiente e obter BLUPs dos genótipos em cada ensaio.

### Estimativas dos componentes de variância
```{r}
# Componentes – modelo homogêneo
vcPH_hom = summary(modPH_hom)$varcomp  # assume uma única variância residual para todos os ambientes

knitr::kable(vcPH_hom) 

# Componentes – modelo heterogêneo
vcPH_het = summary(modPH_het)$varcomp # assume variância residual diferente para cada ambiente

knitr::kable(
  vcPH_het |> slice(1:10)) # 10 primeiras linhas
```

No modelo homogêneo, a variância genotípica foi estimada em 196,45, a variância da interação genótipo × ambiente em 53,28, a variância de blocos dentro de ambiente em 2,55 e a variância residual em 104,70.

No modelo heterogêneo, a variância genotípica foi estimada em 206,06, a variância da interação genótipo × ambiente em 46,26 e a variância de blocos dentro de ambiente em 2,55. As variâncias residuais foram estimadas separadamente para cada ambiente.

Diferentemente do observado para produtividade de grãos, em PH_R8 a variância genotípica foi maior que a variância da interação GxE. Isso sugere que a altura de planta apresentou maior estabilidade relativa entre ambientes e maior controle genético.

A variância de blocos dentro de ambiente foi pequena em comparação aos demais componentes. Mesmo assim, sua inclusão no modelo é adequada, pois os blocos fazem parte da estrutura experimental e auxiliam no controle da variação local dentro dos ensaios.

### Herdabilidade e CVe

#### Modelo homogêneo 
```{r}
# média geral 
mu_PH = coef(modPH_hom)$fixed[1]   

# Extrair os três componentes
Vg_ph_hom = vcPH_hom["gen", "component"]
Vge_ph_hom = vcPH_hom["gen:env", "component"]
Ve_ph_hom = vcPH_hom["units!R", "component"]

# Herdabilidade em sentido amplo
H2_PH_hom = Vg_ph_hom / (Vg_ph_hom + Vge_ph_hom / ne + Ve_ph_hom / (ne * rep_harm)); H2_PH_hom

# Coeficiente de variação
CVe_PH_hom = sqrt(Ve_ph_hom) / mu_PH * 100; CVe_PH_hom
```

#### Modelo heterogêneo
```{r}
# Extrair os três componentes
Vg_ph_het = vcPH_het["gen", "component"]
Vge_ph_het = vcPH_het["gen:env", "component"]

# Variância residual média (aritmética simples dos valores por ambiente)
var_res_ph_het = vcPH_het[grepl("!R", rownames(vcPH_het)), "component"]
Ve_ph_het_mean = mean(var_res_ph_het)

# Herdabilidade em sentido amplo
H2_PH_het = Vg_ph_het / (Vg_ph_het + Vge_ph_het / ne + Ve_ph_het_mean / (ne * rep_harm)); H2_PH_het

# Coeficiente de variação
CVe_PH_het = sqrt(Ve_ph_het_mean) / mu_PH * 100; CVe_PH_het
```

A herdabilidade em sentido amplo para PH_R8 foi alta nos dois modelos. No modelo homogêneo, a herdabilidade foi de 0,9414, enquanto no modelo heterogêneo foi de 0,9432.

Esses valores indicam forte controle genético da altura de planta e alta precisão esperada para a seleção de genótipos com maior valor predito. A semelhança entre as herdabilidades dos dois modelos mostra que a mudança na estrutura residual teve pouco efeito sobre a estimativa da herdabilidade para PH_R8.

O coeficiente de variação experimental foi de 13,09% no modelo homogêneo e 13,29% no modelo heterogêneo. Esses valores são muito menores do que os observados para produtividade de grãos, indicando maior precisão experimental para altura de planta.

Essa diferença entre GY e PH_R8 é esperada, pois produtividade de grãos é uma característica mais complexa e ambientalmente influenciada, enquanto altura de planta tende a apresentar maior controle genético e menor variação residual relativa.

### Testes de hipóteses

#### Significância do efeito genético (σ²_g = 0) para cada modelo
```{r}
#| message: false
#| warning: false
#| output: false

# Modelo homogêneo
modPH_hom_red = asreml(fixed = PH_R8 ~ env, 
              random = ~ env:rep,
              residual = ~ id(units), data = dat_PH,
              na.action = na.method(x = "include", y = "include"))
```

```{r}
# LRT
LRT_PH_hom = -2 * (modPH_hom_red$loglik - modPH_hom$loglik); LRT_PH_hom

#p-value
p_PH_hom = 0.5 * pchisq(LRT_PH_hom, df = 2, lower.tail = FALSE); p_PH_hom
```

```{r}
#| message: false
#| warning: false
#| output: false

# Modelo heterogêneo
modPH_het_red = asreml(fixed = PH_R8 ~ env, 
              random = ~ env:rep,
              residual = ~ dsum(~ id(units) | env), data = dat_PH,
              na.action = na.method(x = "include", y = "include"))
```

```{r}
# LRT
LRT_PH_het = -2 * (modPH_het_red$loglik - modPH_het$loglik); LRT_PH_het

#p-value
p_PH_het = 0.5 * pchisq(LRT_PH_het, df = 2, lower.tail = FALSE); p_PH_het
```

#### Comparação entre os dois modelos (resíduo homogêneo vs. heterogêneo)
```{r}
LRT_PH_res = -2 * (modPH_hom$loglik - modPH_het$loglik); LRT_PH_res
p_PH_res = pchisq(LRT_PH_res, df = ne - 1, lower.tail = FALSE); p_PH_res
```

O teste de razão de verossimilhança indicou efeito genético significativo para PH_R8 nos dois modelos. No modelo homogêneo, o LRT foi de 2537,26, com p-valor aproximado de zero. No modelo heterogêneo, o LRT foi de 2765,29, também com p-valor aproximado de zero.

Esses resultados confirmam a presença de variabilidade genética significativa entre os genótipos para altura de planta. Portanto, há base genética para seleção dessa característica.

A comparação entre os modelos residual homogêneo e heterogêneo também indicou diferença significativa entre as estruturas residuais. O LRT foi de 780,86, com p-valor muito baixo, indicando que a variância residual não foi constante entre os ambientes. Assim, o modelo heterogêneo foi considerado mais adequado para a interpretação principal de PH_R8.

### BLUPs e confiabilidade

```{r}
#| message: false
#| warning: false
#| output: false

# BLUPs – modelo homogêneo
blupsPH_hom = predict(modPH_hom, classify = "gen:env")$pvals %>%
  as_tibble() %>%
  rename(BLUP = predicted.value, SE = std.error) %>%
  mutate(
    PEV = SE^2,
    Confiabilidade = 1 - PEV / (Vg_ph_hom + Vge_ph_hom),
    Ambiente = env, Genotipo = gen
  ) %>%
  select(Ambiente, Genotipo, BLUP, SE, PEV, Confiabilidade)

# BLUPs – modelo heterogêneo
blupsPH_het = predict(modPH_het, classify = "gen:env")$pvals %>%
  as_tibble() %>%
  rename(BLUP = predicted.value, SE = std.error) %>%
  mutate(
    PEV = SE^2,
    Confiabilidade = 1 - PEV / (Vg_ph_het + Vge_ph_het),
    Ambiente = env, Genotipo = gen
  ) %>%
  select(Ambiente, Genotipo, BLUP, SE, PEV, Confiabilidade)
```

```{r}
knitr::kable(
  blupsPH_hom |> slice(1:10)) # 10 primeiras linhas

knitr::kable(
  blupsPH_het |> slice(1:10)) # 10 primeiras linhas
```

Os BLUPs de PH_R8 apresentaram confiabilidades mais elevadas do que os observados para produtividade de grãos. No modelo heterogêneo, as primeiras predições apresentaram confiabilidade em torno de 0,75, e alguns genótipos nos rankings por ambiente apresentaram valores superiores a 0,90.

Esse resultado indica maior precisão das predições para altura de planta em comparação à produtividade de grãos. Essa maior confiabilidade está relacionada à alta herdabilidade da característica e ao menor coeficiente de variação experimental.

Assim, a seleção para PH_R8 tende a ser mais segura do que para GY, pois os valores preditos apresentam maior precisão e menor influência relativa do erro experimental.

### Candidatos à seleção

#### Modelo Homogêneo
```{r}
# Top 10 geral (média dos BLUPs nos ambientes) 
topPH_hom = blupsPH_hom %>%
  group_by(Genotipo) %>%
  summarise(BLUP_medio = mean(BLUP)) %>%
  slice_max(BLUP_medio, n = 10)

knitr::kable(topPH_hom) 

# Top 5 por ambiente 
topPH_hom_amb = blupsPH_hom %>%
  group_by(Ambiente) %>%
  slice_max(BLUP, n = 5) %>%
  select(Ambiente, Genotipo, BLUP, Confiabilidade); topPH_hom_amb
```

#### Modelo Heterogêneo
```{r}
# Top 10 geral (média dos BLUPs nos ambientes) 
topPH_het = blupsPH_het %>%
  group_by(Genotipo) %>%
  summarise(BLUP_medio = mean(BLUP)) %>%
  slice_max(BLUP_medio, n = 10)

knitr::kable(topPH_het) 

# Top 5 por ambiente 
topPH_het_amb = blupsPH_het %>%
  group_by(Ambiente) %>%
  slice_max(BLUP, n = 5) %>%
  select(Ambiente, Genotipo, BLUP, Confiabilidade); topPH_het_amb
```

No modelo homogêneo, os dez genótipos com maiores BLUPs médios para altura de planta foram G081, G082, G084, G145, G095, G121, G303, G146, G204 e G206. No modelo heterogêneo, os dez principais candidatos foram os mesmos: G081, G082, G084, G145, G095, G121, G303, G146, G204 e G206. O genótipo G081 apresentou o maior BLUP médio, com valor de 150,92, seguido por G082, com 148,96, e G084, com 135,92.

A coincidência dos principais candidatos nos dois modelos indica que o ranking de PH_R8 foi bastante estável em relação à estrutura residual. Isso reforça que a altura de planta apresentou maior controle genético e menor sensibilidade às diferenças de precisão experimental entre ambientes.

No entanto, a interpretação dos candidatos para PH_R8 depende do objetivo de seleção. Caso o interesse seja selecionar plantas mais altas, os genótipos G081, G082 e G084 são os mais promissores. Caso o objetivo seja selecionar plantas de menor porte ou porte intermediário, o critério de seleção deve ser ajustado.

### Gráficos

#### Modelo Homogêneo
```{r}
# Boxplot dos BLUPs por ambiente (modelo heterogêneo)
ggplot(blupsPH_hom, aes(x = Ambiente, y = BLUP)) +
  geom_boxplot() +
  theme_gray() +
  labs(title = "PH – BLUPs por ambiente (modelo homogêneo)")

# Confiabilidade versus BLUP médio
blupsPH_hom %>%
  group_by(Genotipo) %>%
  summarise(BLUP_medio = mean(BLUP), Conf_media = mean(Confiabilidade)) %>%
  mutate(rank = rank(-BLUP_medio)) %>%
  ggplot(aes(x = rank, y = Conf_media)) +
  geom_point() +
  labs(title = "PH – Confiabilidade média ao longo do ranking")
```

#### Modelo Heterogêneo
```{r}
# Boxplot dos BLUPs por ambiente (modelo heterogêneo)
ggplot(blupsPH_het, aes(x = Ambiente, y = BLUP)) +
  geom_boxplot() +
  theme_gray() +
  labs(title = "PH – BLUPs por ambiente (modelo heterogêneo)")

# Confiabilidade versus BLUP médio
blupsPH_het %>%
  group_by(Genotipo) %>%
  summarise(BLUP_medio = mean(BLUP), Conf_media = mean(Confiabilidade)) %>%
  mutate(rank = rank(-BLUP_medio)) %>%
  ggplot(aes(x = rank, y = Conf_media)) +
  geom_point() +
  labs(title = "PH – Confiabilidade média ao longo do ranking")
```

Os gráficos dos BLUPs por ambiente para PH_R8 mostraram menor variação relativa entre ambientes quando comparados aos gráficos de GY. Embora existam diferenças entre ensaios, os valores preditos de altura de planta foram mais consistentes.

O gráfico de confiabilidade ao longo do ranking mostrou valores geralmente mais altos para PH_R8, reforçando a maior precisão das predições dessa característica. Esse comportamento está de acordo com a alta herdabilidade e o menor CVe estimados para altura de planta.

De modo geral, os gráficos indicam que a seleção para PH_R8 é mais estável e direta do que para produtividade de grãos. A menor influência da interação genótipo × ambiente e a maior confiabilidade das predições tornam essa característica mais favorável à seleção baseada em BLUPs.

# Conclusão 

Comparando as duas características, observa-se que produtividade de grãos apresentou maior influência da interação genótipo × ambiente e maior variação residual relativa. No modelo heterogêneo, a variância da interação genótipo × ambiente para GY foi maior que a variância genotípica, indicando que o desempenho dos genótipos foi bastante dependente do ambiente.

Para PH_R8, ocorreu o contrário, a variância genotípica foi maior que a variância da interação genótipo × ambiente. Isso indica que a altura de planta foi mais estável entre os ensaios e apresentou maior controle genético.

A herdabilidade também foi maior para PH_R8. No modelo heterogêneo, a herdabilidade foi de 0,7288 para GY e 0,9432 para PH_R8. Além disso, o CVe foi muito maior para GY, com valor de 61,86%, enquanto para PH_R8 foi de 13,29%.

Esses resultados mostram que a seleção para produtividade de grãos deve ser feita com maior cautela, considerando a estabilidade dos genótipos entre ambientes. Já a seleção para altura de planta tende a ser mais precisa, pois a característica apresentou maior herdabilidade, menor CVe e rankings mais estáveis entre os modelos.

Portanto, os resultados indicam presença de variabilidade genética para ambas as características, permitindo a seleção de candidatos superiores. Entretanto, a estratégia de seleção deve considerar a natureza de cada característica: para GY, é importante avaliar desempenho médio, estabilidade e confiabilidade; para PH_R8, a seleção pode ser mais direta, desde que o objetivo de porte da planta esteja claramente definido.

