---
title: "RCBD analysis by experiment using ASReml"
author: "Ana Matiussi, Paula Cardoso e Thiago Ludwig"
date: last-modified
format:
  html:
    toc: true
    code-links: repo    # adicionar link do GitHub
    toc-location: left
    toc-depth: 5
    fig-align: center
    fig-width: 10
    self-contained: true
    embed-resources: true 
    number-sections: true
    theme: 
      light: flatly
      dark: darkly
    code-overflow: wrap  # quebrar linhas de código 
    code-tools: true
execute:
  echo: true
  warning: false
  message: false
---

```{=html}
<style>
  p {
    text-align: justify;
    text-justify: inter-word;
    text-indent: 1.25cm;
    margin-top: 0;
    margin-bottom: 0;
  }
</style>
```


# Introdução

Neste relatório, foi realizada a análise de dados de ensaios conduzidos no Zimbabwe, considerando duas características agronômicas: `produtividade de grãos (GY)` e `altura de planta (PH_R8)`. Cada ambiente (combinação de local e ano) foi analisado individualmente por meio de modelos mistos ajustados no pacote `asreml`, respeitando a estrutura de delineamento em blocos casualizados (DBC) presente em cada ensaio.

Em cada ambiente, o modelo considerou o efeito de bloco (`rep`) como fixo, pois o número de blocos é pequeno (três) e o interesse era corrigir diferenças sistemáticas dentro do ensaio, sem estimar uma variância populacional de blocos. O efeito de genótipo (`gen`) foi considerado aleatório, permitindo estimar a variância genética, calcular a herdabilidade em sentido amplo, predizer valores genotípicos (BLUPs) e avaliar a confiabilidade dos candidatos à seleção.

O modelo misto geral adotado em cada ambiente é representado por:

$$
y_{ik} = \mu + b_k + g_i + \varepsilon_{ik}
$$

em que:

- $y_{ik}$ é o valor observado do genótipo $i$ no bloco $k$;
- $\mu$ é a média geral (intercepto);
- $b_k$ é o efeito fixo do $k$-ésimo bloco (k = 1,2,3);
- $g_i$ é o efeito aleatório do $i$-ésimo genótipo;
- $\varepsilon_{ijk}$ é o erro experimental.

Assumiu-se que os efeitos genotípicos são independentes e identicamente distribuídos:

$$
\mathbf{g} \sim N(0, \sigma_g^2\mathbf{I}_g),\quad
$$
onde ${I}_g$ é uma matriz identidade de ordem igual ao número de genótipos, com 1 na diagonal principal e 0 fora dela, indicando variância constante $\sigma_g^2$ para todos os genótipos e ausência de correlação entre eles.

Os erros experimentais foram assumidos independentes e com variância constante (resíduo homogêneo):

$$
\boldsymbol{\varepsilon} \sim N(0, \sigma_e^2\mathbf{I}_n) \quad \Rightarrow \quad
\mathbf{R}_{\text{hom}} = \sigma_e^2\mathbf{I}_n
$$

Essa estrutura implica que todas as observações dentro do ambiente possuem a mesma precisão experimental.

A herdabilidade em sentido amplo para cada ambiente foi calculada por:


$$
H^2 = \frac{\sigma_g^2}
{\sigma_g^2 + \dfrac{\sigma_{e}^2}{\bar{r}}}
$$
O coeficiente de variação experimental por ambiente foi obtido por:

$$
CV_e = \frac{\sqrt{\sigma_e^2}}{\bar{y}} \times 100
$$

Os testes de hipótese para a existência de variância genética ($H_0: \sigma_g^2=0$) foram conduzidos pelo teste da razão de verossimilhança (LRT) em cada ambiente:

$$
LRT = -2(\log L_{\text{reduzido}} - \log L_{\text{completo}})
$$

comparando o modelo completo (com `gen` aleatório) e o modelo reduzido (apenas com `rep` fixo).


# Pacotes e preparação dos dados

```{r}
#| message: false
#| warning: false
#| output: false

library(asreml); library(dplyr); library(tidyr); library(tibble); library(ggplot2); library(DT); library(purrr); library(forcats); library(corrplot); library(ggforce)
```

```{r}
# dados brutos
dat = read.csv("https://raw.githubusercontent.com/mauricioaraujj/Pan_African_Trials_Network/refs/heads/main/data/data.csv", sep = ';')

# dados filtrados (Zimbabwe)
dat_zim = dat %>%
  filter(COUNTRY == "Zimbabwe") %>%
  mutate(across(c(env, gen, rep, YEAR, loc, SEASON, check, RAINFED), as.factor))

# Características escolhidas
traits = c("GY", "PH_R8")

ambientes = unique(dat_zim$env)

# Número de ambientes
ne = n_distinct(dat_zim$env)

# Número harmônico de repetições (gen dentro de ambiente)
rep_harm = dat_zim %>%
  drop_na(GY) %>%
  count(env, gen) %>%
  summarise(h = n_distinct(gen) / sum(1 / n)) %>%
  pull(h)

# Conferência inicial
resumo_dados = summary(dat_zim[, c("env", "gen", "rep", "GY", "PH_R8")])
knitr::kable(resumo_dados)
```

# Exploração dos dados
## Número de genótipos e blocos por ensaio
```{r}
tab_structure = dat_zim %>%
  group_by(YEAR, env, loc, RAINFED) %>%
  summarise(
    n_obs = n(),
    n_gen = n_distinct(gen),
    n_rep = n_distinct(rep),
    .groups = "drop") %>%
  arrange(YEAR, env)

DT::datatable(
  tab_structure,
  caption = "Estrutura dos ambientes: número de genótipos e blocos por local/ano.",
  options = list(pageLength = 10, scrollX = TRUE),
  rownames = FALSE)
```

TEXTO

## Resumo das duas características por ensaio
```{r}
trait_summary = dat_zim %>%
  pivot_longer(
    cols = all_of(traits),
    names_to = "trait",
    values_to = "value"
  ) %>%
  group_by(trait, YEAR, env, loc, RAINFED) %>%
  summarise(
    n = sum(!is.na(value)),
    mean = mean(value, na.rm = TRUE),
    sd = sd(value, na.rm = TRUE),
    min = min(value, na.rm = TRUE),
    max = max(value, na.rm = TRUE),
    .groups = "drop") %>%
  arrange(trait, YEAR, env)

DT::datatable(
  trait_summary,
  caption = "Resumo descritivo das características por ambiente.",
  options = list(pageLength = 10, scrollX = TRUE),
  rownames = FALSE) %>%
  DT::formatRound(columns = c("mean", "sd", "min", "max"), digits = 2)
```

TEXTO

# Gráficos exploratórios 
```{r}
# Formato longo para os gráficos
dat_long = dat_zim %>%
  pivot_longer(
    cols = all_of(traits),
    names_to = "trait",
    values_to = "value")
```

## Boxplot por ensaio
```{r}
p_box_env = ggplot(dat_long, aes(x = env, y = value, fill = trait)) +
  geom_boxplot(alpha = 0.7, outlier.size = 0.8, outlier.alpha = 0.5) +
  facet_wrap(~ trait, scales = "free_y", labeller = labeller(trait = c(GY = "Produtividade de grãos (GY)", PH_R8 = "Altura de planta (PH_R8)"))) +
  scale_fill_manual(values = c("GY" = "#2196F3", "PH_R8" = "#4CAF50"), guide = "none") +
  theme_gray(base_size = 12) +
  theme(
    axis.text.x = element_text(angle = 90, hjust = 1, vjust = 0.5, size = 7),
    strip.text = element_text(face = "bold"),
    panel.grid.minor = element_blank()) +
  labs(
    x = "Ensaio",
    y = "Valor observado",
    title = "Distribuição das características por ensaio"); p_box_env
```

TEXTO

## Boxplot por ano
```{r}
p_box_year = ggplot(dat_long, aes(x = YEAR, y = value, fill = YEAR)) +
  geom_boxplot(alpha = 0.7, outlier.size = 1, outlier.alpha = 0.5) +
  facet_wrap(~ trait, scales = "free_y", labeller = labeller(trait = c(GY = "Produtividade de grãos (GY)", PH_R8 = "Altura de planta (PH_R8)"))) +
  scale_fill_brewer(palette = "Set2", guide = "none") +
  theme_gray(base_size = 12) +
  theme(
    strip.text = element_text(face = "bold"),
    panel.grid.minor = element_blank()) +
  labs(
    x = "Ano",
    y = "Valor observado",
    title = "Distribuição das características por ano"); p_box_year
```

TEXTO

## Médias observadas por ambiente
```{r}
# Médias observadas por ambiente
p_mean_env = trait_summary %>%
  ggplot(aes(x = env, y = mean, fill = trait)) +
  geom_col(alpha = 0.85) +
  facet_wrap(~ trait, scales = "free_y", labeller = labeller(trait = c(GY = "Produtividade de grãos (GY)", PH_R8 = "Altura de planta (PH_R8)"))) +
  scale_fill_manual(values = c("GY" = "#2196F3", "PH_R8" = "#4CAF50"), guide = "none") +
  theme_gray(base_size = 12) +
  theme(
    axis.text.x = element_text(angle = 90, hjust = 1, vjust = 0.5, size = 7),
    strip.text = element_text(face = "bold"),
    panel.grid.minor = element_blank()) +
  labs(
    x = "Ensaio",
    y = "Média observada",
    title = "Média observada por ensaio"); p_mean_env
```

TEXTO

# Análise individual por ambiente (GY e PH_R8)

## Análise para produtividade de grãos (GY)

### Ajuste do modelo misto
```{r}
#| message: false
#| warning: false
#| output: false

# fixed = GY ~ rep
# random = ~ gen
# data = subset(dat, env == "x"))

# Função que ajusta o modelo e todas as análise
ajustar_individual_completo = function(amb, trait, dados) {
  sub = dados %>% filter(env == amb) %>% drop_na(!!sym(trait))
  if(nrow(sub) == 0) return(NULL)
  
  # Modelo completo
  mod = asreml(
    fixed = as.formula(paste(trait, "~ rep")),
    random = ~ gen,
    data = sub,
    na.action = na.method(x = "include", y = "include"))
  
  # Componentes de variância
  vc = summary(mod)$varcomp
  Vg = vc["gen", "component"]
  Ve = vc["units!R", "component"]
  
  # Média geral e número harmônico de repetições
  mu = mean(sub[[trait]], na.rm = TRUE)
  reps = sub %>% count(gen) %>% pull(n)
  r_harm = length(reps) / sum(1/reps)
  
  # Herdabilidade e CVe
  H2 = Vg / (Vg + Ve / r_harm)
  CVe = sqrt(Ve) / mu * 100
  
  # Teste LRT (modelo reduzido sem gen)
  mod_red = asreml(
    fixed = as.formula(paste(trait, "~ rep")),
    data = sub,
    na.action = na.method(x = "include", y = "include"))
  
  LRT = -2 * (mod_red$loglik - mod$loglik)
  p_val = 0.5 * pchisq(LRT, df = 1, lower.tail = FALSE)
  
  # BLUPs e confiabilidade
  pred = predict(mod, classify = "gen")$pvals %>%
    as_tibble() %>%
    rename(BLUP = predicted.value, SE = std.error) %>%
    mutate(
      PEV = SE^2,
      Confiabilidade = 1 - PEV / Vg,
      Ambiente = amb,
      Genotipo = gen) %>%
    select(Ambiente, Genotipo, BLUP, SE, PEV, Confiabilidade)
  
  list(
    Ambiente = amb,
    componentes = tibble(Ambiente = amb, sigma2_g = Vg, sigma2_e = Ve),
    herdabilidade = tibble(Ambiente = amb, H2 = H2, CVe = CVe),
    lrt = tibble(Ambiente = amb, LRT = LRT, p_valor = p_val),
    blups = pred)
}

# Executar para todos os ambientes
resultados_GY = map(ambientes, ~ ajustar_individual_completo(.x, "GY", dat_zim))
names(resultados_GY) = ambientes

# Remover ambientes que retornaram NULL (se tiver)
resultados_GY = compact(resultados_GY)
```

### Componentes de variância (GY)
```{r}
vc_GY_ind = map_dfr(resultados_GY, ~ .x$componentes)

DT::datatable(
  vc_GY_ind,
  caption = "Estimativas dos componentes de variância.",
  options = list(pageLength = 10, scrollX = TRUE),
  rownames = FALSE) %>%
  DT::formatRound(columns = c("sigma2_g", "sigma2_e"), digits = 3, dec.mark = ".", mark = "")
```

TEXTO

### Herdabilidade e CVe (GY)
```{r}
herd_cve_GY_ind = map_dfr(resultados_GY, ~ .x$herdabilidade)

DT::datatable(
  herd_cve_GY_ind,
  caption = "Estimativas de Herdabilidade e CVe.",
  options = list(pageLength = 10, scrollX = TRUE),
  rownames = FALSE) %>%
  DT::formatRound(columns = c("H2", "CVe"), digits = 4, dec.mark = ".", mark = "")
```

TEXTO

### Teste de hipótese

$$H_0: \sigma_g^2=0, \quad H_a:\sigma_g^2\neq 0$$
TEXTO

```{r}
lrt_GY_ind = map_dfr(resultados_GY, ~ .x$lrt)

DT::datatable(
  lrt_GY_ind,
  caption = "Estimativas de LRT e p_value.",
  options = list(pageLength = 10, scrollX = TRUE),
  rownames = FALSE) %>%
  DT::formatRound(columns = c("LRT", "p_valor"), digits = 4, dec.mark = ".", mark = "")
```

TEXTO

### BLUPs e confiabilidade (GY)

```{r}
blups_GY_ind = map_dfr(resultados_GY, ~ .x$blups)

DT::datatable(
  blups_GY_ind,
  caption = "BLUPs dos efeitos genotípicos e confiabilidade",
  options = list(pageLength = 10, scrollX = TRUE),
  rownames = FALSE) %>%
  DT::formatRound(columns = c("BLUP", "SE", "PEV", "Confiabilidade"), digits = 4, dec.mark = ".", mark = "")
```

TEXTO

### Candidatos à seleção (GY)

```{r}
# Top ambientes para seleção
top_GY_ind = blups_GY_ind %>%
  group_by(Ambiente) %>%
  slice_max(BLUP, n = 5) %>%
  select(Ambiente, Genotipo, BLUP, Confiabilidade)

# Top 5 ambientes
top5_geral_GY = blups_GY_ind %>%
  group_by(Genotipo) %>%
  summarise(BLUP_medio = mean(BLUP)) %>%
  slice_max(BLUP_medio, n = 5) %>%
  arrange(desc(BLUP_medio))

DT::datatable(
  top_GY_ind,
  caption = "Top 5 genótipos por ambiente",
  options = list(pageLength = 10, scrollX = TRUE),
  rownames = FALSE) %>%
  DT::formatRound(columns = c("BLUP", "Confiabilidade"), digits = 4, dec.mark = ".", mark = "")

DT::datatable(
  top5_geral_GY,
  caption = "Top 5 genótipos (média dos BLUPs)",
  options = list(pageLength = 10, scrollX = TRUE),
  rownames = FALSE) %>%
  DT::formatRound(columns = c("BLUP_medio"), digits = 4, dec.mark = ".", mark = "")
```

TEXTO

### Análise gráfica (GY)
```{r}
# Boxplot com destaque + fill por ambiente
blups_GY_ind = blups_GY_ind %>%
  group_by(Ambiente) %>%
  mutate(top5 = ifelse(rank(-BLUP) <= 5, "Top 5", "Demais")) %>%
  ungroup()

# Ordenar os ambientes pela mediana dos BLUPs
ordem_amb_GY = blups_GY_ind %>%
  group_by(Ambiente) %>%
  summarise(mediana_BLUP = median(BLUP), .groups = "drop") %>%
  arrange(mediana_BLUP) %>%
  pull(Ambiente)

blups_GY_ind$Ambiente = factor(blups_GY_ind$Ambiente, levels = ordem_amb_GY)

ggplot(blups_GY_ind, aes(x = Ambiente, y = BLUP)) +
  geom_boxplot(fill = "gray85", color = "gray25", alpha = 0.8, 
    outlier.shape = NA, linewidth = 0.7) +
  geom_jitter(data = blups_GY_ind %>% filter(top5 == "Demais"),
    color = "gray20", width = 0.12, alpha = 0.45, size = 0.55) +
  geom_jitter(data = blups_GY_ind %>% filter(top5 == "Top 5"),
              color = "red", width = 0.12, alpha = 0.95, size = 1.0) +
  theme_gray(base_size = 12) +
  theme(
    axis.text.x = element_text(angle = 90, hjust = 1, vjust = 0.5, size = 6),
    axis.title = element_text(size = 11),
    plot.title = element_text(face = "bold", size = 13),
    plot.subtitle = element_text(size = 11),
    panel.grid.minor = element_blank(),
    legend.position = "none") +
  labs(
    title = "Distribuição dos BLUPs por ambiente – GY",
    subtitle = "Pontos vermelhos indicam os 5 genótipos com maior BLUP em cada ambiente",
    x = "Ambiente",
    y = "BLUP")

# Confiabilidade vs. BLUP com destaque
ggplot(blups_GY_ind, aes(x = BLUP, y = Confiabilidade, color = top5)) +
  geom_point(alpha = 0.7, size = 1.5) +
  scale_color_manual(values = c("Top 5" = "red", "Demais" = "black")) +
  facet_wrap(~ Ambiente, scales = "free_x") +
  theme_gray(base_size = 11) +
  theme(panel.grid.minor = element_blank(),
        strip.text = element_text(size = 6),
        axis.text.x = element_text(angle = 45, hjust = 1, size = 7)) +
  labs(title = "Confiabilidade vs BLUP (Top 5 em destaque) – GY")

# Gráfico de ranking
# Calcular médias por genótipo
rank_gy = blups_GY_ind %>%
  group_by(Genotipo) %>%
  summarise(
    BLUP_medio = mean(BLUP),
    Conf_media = mean(Confiabilidade)) %>%
  slice_max(BLUP_medio, n = 15) %>%
  mutate(Genotipo = fct_reorder(Genotipo, BLUP_medio))

ggplot(rank_gy, aes(x = Genotipo, y = BLUP_medio, fill = Conf_media)) +
  geom_col() +
  geom_text(aes(label = round(BLUP_medio, 0)), hjust = -0.1, size = 3.2) +
  scale_fill_gradient(low = "lightblue", high = "darkblue", name = "Confiabilidade") +
  coord_flip() +
  theme_gray() +
  labs(
    title = "Ranking dos genótipo – GY",
    subtitle = "Baseado no BLUP médio de cada genótipo nos ambientes", 
    x = "Genótipo",
    y = "BLUP médio (kg/ha)")
```

TEXTO

::: {.panel-tabset}
```{r, results='asis', echo=FALSE, fig.height=6, fig.width=8}
# Criar a variável "melhor" (Top 1 de cada ambiente)
blups_GY_ind = blups_GY_ind %>%
  group_by(Ambiente) %>%
  mutate(melhor = ifelse(rank(-BLUP) == 1, "Melhor", "Demais")) %>%
  ungroup()

# Gráfico de barras com todos os genótipos, destacando o melhor em vermelho
p_base = ggplot(blups_GY_ind, aes(x = fct_reorder(Genotipo, BLUP), y = BLUP, fill = melhor)) +
  geom_col(color = "white", width = 0.9) +
  geom_errorbar(aes(ymin = BLUP - SE, ymax = BLUP + SE), width = 0.2, color = "gray30") +
  scale_fill_manual(values = c("Melhor" = "#E63946", "Demais" = "#457B9D")) +
  theme_gray(base_size = 11) +
  theme(
    axis.text.x = element_text(angle = 90, vjust = 0.5, hjust = 1, size = 4),
    legend.position = "top") +
  labs(x = "Genótipo", y = "BLUP (kg/ha)", fill = NULL)

npag = ceiling(n_distinct(blups_GY_ind$Ambiente) / 4)

# Criar lista de gráficos
graficos_pag = map(1:npag, ~
  p_base +
    facet_wrap_paginate(~ Ambiente, ncol = 2, nrow = 2, page = .x, scales = "free") +
    ggtitle(paste("BLUPs por ambiente (GY)"))
  )

# Imprimir cada página como uma aba
for (i in seq_along(graficos_pag)) {
  cat("### Grupo", i, "\n\n")
  print(graficos_pag[[i]])
  cat("\n\n")
}
```
:::

TEXTO

```{r}
# Normas de reação dos genótipos superiores
# Selecionar os 10 melhores genótipos
top10_gen = rank_gy %>% 
  slice_max(BLUP_medio, n = 10) %>% 
  pull(Genotipo)

# Criar índice ambiental para ordenar os ambientes
indice_amb = blups_GY_ind %>%
  group_by(Ambiente) %>%
  summarise(indice = mean(BLUP))

# Dados dos Top 10
dados_norma = blups_GY_ind %>%
  filter(Genotipo %in% top10_gen) %>%
  left_join(indice_amb, by = "Ambiente")

# Ordenar ambientes do menos favorável para o mais favorável
ordem_amb = indice_amb %>%
  arrange(indice) %>%
  pull(Ambiente)

dados_norma$Ambiente = factor(dados_norma$Ambiente, levels = ordem_amb)

ggplot(dados_norma, aes(x = Ambiente, y = BLUP, group = Genotipo, color = Genotipo)) +
  geom_line(linewidth = 0.8, alpha = 0.8) +
  geom_point(size = 1.6, alpha = 0.8) +
  scale_color_viridis_d(option = "D", begin = 0.1, end = 0.9) +
  theme_gray(base_size = 12) +
  theme(
    axis.text.x = element_text(angle = 90, hjust = 1, vjust = 0.5, size = 6),
    panel.grid.minor = element_blank(),
    legend.position = "bottom") +
  labs(
    title = "Normas de reação dos genótipos superiores – GY",
    subtitle = "Top 10 genótipos selecionados com base no BLUP médio",
    x = "Ambiente",
    y = "BLUP do genótipo",
    color = "Genótipo")
```

TEXTO

```{r}
# Top 30 genótipos com maior BLUP médio
top30 = blups_GY_ind %>%
  group_by(Genotipo) %>%
  summarise(BLUP_medio = mean(BLUP)) %>%
  slice_max(BLUP_medio, n = 30) %>%
  pull(Genotipo)

heat_data = blups_GY_ind %>%
  filter(Genotipo %in% top30) %>%
  mutate(Genotipo = fct_reorder(Genotipo, BLUP, .fun = mean))

ggplot(heat_data, aes(x = Ambiente, y = Genotipo, fill = BLUP)) +
  geom_tile() +
  scale_fill_gradient2(low = "red", mid = "white", high = "blue", midpoint = mean(heat_data$BLUP)) +
  theme_gray() +
  labs(
    title = "Heatmap dos BLUPs em cada ambiente - GY",
    subtitle = "Padrões de desempenho dos genótipos ao longo dos ambientes.",
    x = "Ambiente",
    y = "Genótipo",
    fill = "BLUP") +
  theme(
    axis.text.y = element_text(size = 6),
    axis.text.x = element_text(angle = 90, hjust = 1, vjust = 0.5, size = 7))
```

TEXTO

## Análise para altura de planta (PH_R8)

### Ajuste do modelo misto (análogo ao modelo GY)
```{r}
#| message: false
#| warning: false
#| output: false

# Executar para todos os ambientes
resultados_PH = map(ambientes, ~ ajustar_individual_completo(.x, "PH_R8", dat_zim))
names(resultados_PH) = ambientes
resultados_PH = compact(resultados_PH)
```


### Componentes de variância (PH_R8)
```{r}
vc_PH_ind = map_dfr(resultados_PH, ~ .x$componentes)

DT::datatable(
  vc_PH_ind,
  caption = "Estimativas dos componentes de variância",
  options = list(pageLength = 10, scrollX = TRUE),
  rownames = FALSE) %>%
  DT::formatRound(columns = c("sigma2_g", "sigma2_e"), digits = 3, dec.mark = ".", mark = "")
```

TEXTO

### Herdabilidade e CVe (PH_R8)
```{r}
herd_cve_PH_ind = map_dfr(resultados_PH, ~ .x$herdabilidade)

DT::datatable(
  herd_cve_PH_ind,
  caption = "Estimativas de herdabilidade e CVe",
  options = list(pageLength = 10, scrollX = TRUE),
  rownames = FALSE) %>%
  DT::formatRound(columns = c("H2", "CVe"), digits = 4, dec.mark = ".", mark = "")
```

TEXTO

### Teste de hipótese (análogo ao modelo GY)

```{r}
lrt_PH_ind = map_dfr(resultados_PH, ~ .x$lrt)

DT::datatable(
  lrt_PH_ind,
  caption = "Teste LRT",
  options = list(pageLength = 10, scrollX = TRUE),
  rownames = FALSE) %>%
  DT::formatRound(columns = c("LRT", "p_valor"), digits = 4, dec.mark = ".", mark = "")
```

TEXTO

### BLUPs e confiabilidade (PH_R8)

```{r}
blups_PH_ind = map_dfr(resultados_PH, ~ .x$blups)

DT::datatable(
  blups_PH_ind,
  caption = "BLUPs e confiabilidade",
  options = list(pageLength = 10, scrollX = TRUE),
  rownames = FALSE) %>%
  DT::formatRound(columns = c("BLUP", "SE", "PEV", "Confiabilidade"), digits = 4, dec.mark = ".", mark = "")
```

TEXTO

### Candidatos à seleção (PH_R8)

```{r}
# Top 5 por ambiente
top_PH_ind = blups_PH_ind %>%
  group_by(Ambiente) %>%
  slice_max(BLUP, n = 5) %>%
  select(Ambiente, Genotipo, BLUP, Confiabilidade)

# Top 5 geral (média dos BLUPs)
top5_geral_PH = blups_PH_ind %>%
  group_by(Genotipo) %>%
  summarise(BLUP_medio = mean(BLUP)) %>%
  slice_max(BLUP_medio, n = 5) %>%
  arrange(desc(BLUP_medio))

DT::datatable(
  top_PH_ind,
  caption = "Top 5 genótipos por ambiente",
  options = list(pageLength = 10, scrollX = TRUE),
  rownames = FALSE) %>%
  DT::formatRound(columns = c("BLUP", "Confiabilidade"), digits = 4)

DT::datatable(
  top5_geral_PH,
  caption = "Top 5 genótipos (média dos BLUPs)",
  options = list(pageLength = 5, scrollX = FALSE),
  rownames = FALSE) %>%
  DT::formatRound(columns = "BLUP_medio", digits = 4)
```

TEXTO

### Análise gráfica (PH_R8)
```{r}
# Boxplot com destaque + fill por ambiente
blups_PH_ind = blups_PH_ind %>%
  group_by(Ambiente) %>%
  mutate(top5 = ifelse(rank(-BLUP) <= 5, "Top 5", "Demais")) %>%
  ungroup()

# Ordenar ambientes pela mediana dos BLUPs
ordem_amb_PH = blups_PH_ind %>%
  group_by(Ambiente) %>%
  summarise(mediana_BLUP = median(BLUP), .groups = "drop") %>%
  arrange(mediana_BLUP) %>%
  pull(Ambiente)

blups_PH_ind$Ambiente = factor(blups_PH_ind$Ambiente, levels = ordem_amb_PH)

ggplot(blups_PH_ind, aes(x = Ambiente, y = BLUP)) +
  geom_boxplot(fill = "gray85", color = "gray25", alpha = 0.8,
               outlier.shape = NA, linewidth = 0.7) +
  geom_jitter(data = blups_PH_ind %>% filter(top5 == "Demais"),
              color = "gray20", width = 0.12, alpha = 0.45, size = 0.55) +
  geom_jitter(data = blups_PH_ind %>% filter(top5 == "Top 5"),
              color = "darkblue", width = 0.12, alpha = 0.95, size = 1.0) +
  theme_gray(base_size = 12) +
  theme(
    axis.text.x = element_text(angle = 90, hjust = 1, vjust = 0.5, size = 6),
    axis.title = element_text(size = 11),
    plot.title = element_text(face = "bold", size = 13),
    plot.subtitle = element_text(size = 11),
    panel.grid.minor = element_blank(),
    legend.position = "none") +
  labs(
    title = "Distribuição dos BLUPs por ambiente – PH_R8",
    subtitle = "Pontos vermelhos indicam os 5 genótipos com maior BLUP em cada ambiente",
    x = "Ambiente",
    y = "BLUP")

# Confiabilidade vs. BLUP com destaque
ggplot(blups_PH_ind, aes(x = BLUP, y = Confiabilidade, color = top5)) +
  geom_point(alpha = 0.7, size = 1.5) +
  scale_color_manual(values = c("Top 5" = "darkblue", "Demais" = "black")) +
  facet_wrap(~ Ambiente, scales = "free_x") +
  theme_gray(base_size = 11) +
  theme(
    panel.grid.minor = element_blank(),
    strip.text = element_text(size = 6),
    axis.text.x = element_text(angle = 45, hjust = 1, size = 7)) +
  labs(title = "Confiabilidade vs BLUP (Top 5 em destaque) – PH_R8")

# Gráfico de ranking
# Calcular médias por genótipo
rank_ph = blups_PH_ind %>%
  group_by(Genotipo) %>%
  summarise(
    BLUP_medio = mean(BLUP),
    Conf_media = mean(Confiabilidade)) %>%
  slice_max(BLUP_medio, n = 15) %>%
  mutate(Genotipo = fct_reorder(Genotipo, BLUP_medio))

ggplot(rank_ph, aes(x = Genotipo, y = BLUP_medio, fill = Conf_media)) +
  geom_col() +
  geom_text(aes(label = round(BLUP_medio, 1)), hjust = -0.1, size = 3.2) +
  scale_fill_gradient(low = "#FF7F7F", high = "darkred", name = "Confiabilidade") +
  coord_flip() +
  theme_gray() +
  labs(
    title = "Ranking dos genótipos – PH_R8",
    subtitle = "Baseado no BLUP médio de cada genótipo nos ambientes",
    x = "Genótipo",
    y = "BLUP médio (cm)"
  )
```

TEXTO

::: {.panel-tabset}
```{r, results='asis', echo=FALSE, fig.height=6, fig.width=8}
# Criar a variável "melhor" (Top 1 de cada ambiente)
blups_PH_ind = blups_PH_ind %>%
  group_by(Ambiente) %>%
  mutate(melhor = ifelse(rank(-BLUP) == 1, "Melhor", "Demais")) %>%
  ungroup()

# Gráfico de barras com todos os genótipos, destacando o melhor em vermelho
p_base_PH = ggplot(blups_PH_ind, aes(x = fct_reorder(Genotipo, BLUP), y = BLUP, fill = melhor)) +
  geom_col(color = "white", width = 0.9) +
  geom_errorbar(aes(ymin = BLUP - SE, ymax = BLUP + SE), width = 0.2, color = "gray30") +
  scale_fill_manual(values = c("Melhor" = "#E63946", "Demais" = "#457B9D")) +
  theme_gray(base_size = 11) +
  theme(
    axis.text.x = element_text(angle = 90, vjust = 0.5, hjust = 1, size = 4),
    legend.position = "top") +
  labs(x = "Genótipo", y = "BLUP (cm)", fill = NULL)

npag_PH = ceiling(n_distinct(blups_PH_ind$Ambiente) / 4)

# Criar lista de gráficos
graficos_pag_PH = map(1:npag_PH, ~
  p_base_PH +
    facet_wrap_paginate(~ Ambiente, ncol = 2, nrow = 2, page = .x, scales = "free") +
    ggtitle("BLUPs por ambiente (PH_R8)")
)

# Imprimir cada página como uma aba
for (i in seq_along(graficos_pag_PH)) {
  cat("### Grupo", i, "\n\n")
  print(graficos_pag_PH[[i]])
  cat("\n\n")
}
```
:::

TEXTO

```{r}
# Normas de reação dos genótipos superiores
# Selecionar os 10 melhores genótipos
top10_gen_ph = rank_ph %>%
  slice_max(BLUP_medio, n = 10) %>%
  pull(Genotipo)

indice_amb_ph = blups_PH_ind %>%
  group_by(Ambiente) %>%
  summarise(indice = mean(BLUP))

dados_norma_ph = blups_PH_ind %>%
  filter(Genotipo %in% top10_gen_ph) %>%
  left_join(indice_amb_ph, by = "Ambiente")

# Ordenar ambientes do menos ao mais favorável
ordem_amb_ph = indice_amb_ph %>%
  arrange(indice) %>%
  pull(Ambiente)

dados_norma_ph$Ambiente = factor(dados_norma_ph$Ambiente, levels = ordem_amb_ph)

ggplot(dados_norma_ph, aes(x = Ambiente, y = BLUP, group = Genotipo, color = Genotipo)) +
  geom_line(linewidth = 0.8, alpha = 0.8) +
  geom_point(size = 1.6, alpha = 0.8) +
  scale_color_viridis_d(option = "D", begin = 0.1, end = 0.9) +
  theme_gray(base_size = 12) +
  theme(
    axis.text.x = element_text(angle = 90, hjust = 1, vjust = 0.5, size = 6),
    panel.grid.minor = element_blank(),
    legend.position = "bottom") +
  labs(
    title = "Normas de reação dos genótipos superiores – PH_R8",
    subtitle = "Top 10 genótipos com base no BLUP médio",
    x = "Ambiente",
    y = "BLUP do genótipo",
    color = "Genótipo")
```

TEXTO

```{r}
# Top 30 genótipos com maior BLUP médio
top30_ph = blups_PH_ind %>%
  group_by(Genotipo) %>%
  summarise(BLUP_medio = mean(BLUP)) %>%
  slice_max(BLUP_medio, n = 30) %>%
  pull(Genotipo)

heat_data_ph = blups_PH_ind %>%
  filter(Genotipo %in% top30_ph) %>%
  mutate(Genotipo = fct_reorder(Genotipo, BLUP, .fun = mean))

ggplot(heat_data_ph, aes(x = Ambiente, y = Genotipo, fill = BLUP)) +
  geom_tile() +
  scale_fill_gradient2(low = "red", mid = "white", high = "blue", midpoint = mean(heat_data_ph$BLUP)) +
  theme_gray() +
  labs(
    title = "Heatmap dos BLUPs em cada ambiente – PH_R8",
    subtitle = "Padrões de desempenho dos genótipos ao longo dos ambientes.",
    x = "Ambiente",
    y = "Genótipo",
    fill = "BLUP") +
  theme(
    axis.text.y = element_text(size = 6),
    axis.text.x = element_text(angle = 90, hjust = 1, vjust = 0.5, size = 7))
```

TEXTO

## Comparação da classificações entre os ensaios

```{r}
# Formato largo: genótipos nas linhas e ambientes nas colunas
wide_GY = blups_GY_ind %>%
  select(Ambiente, Genotipo, BLUP) %>%
  pivot_wider(names_from = Ambiente, values_from = BLUP)

# Correlação de Spearman 
cor_GY = cor(wide_GY %>% select(-Genotipo),
              use = "pairwise.complete.obs",
              method = "spearman")

# round(cor_GY, 2)

corrplot(cor_GY, method = "color", type = "upper",
         tl.cex = 0.5, tl.col = "gray20",
         col = colorRampPalette(c("red", "white", "blue"))(200),
         title = "Correlação de Spearman entre ambientes – GY",
         mar = c(0, 0, 2, 0))
```

TEXTO

```{r}
wide_PH = blups_PH_ind %>%
  select(Ambiente, Genotipo, BLUP) %>%
  pivot_wider(names_from = Ambiente, values_from = BLUP)

cor_PH = cor(wide_PH %>% select(-Genotipo),
              use = "pairwise.complete.obs",
              method = "spearman")

#round(cor_PH, 2)

corrplot(cor_PH, method = "color", type = "upper",
         tl.cex = 0.5, tl.col = "gray20",
         col = colorRampPalette(c("red", "white", "blue"))(200),
         title = "Correlação de Spearman entre ambientes – PH_R8",
         mar = c(0, 0, 2, 0))
```

TEXTO

```{r}
media_cor_GY = mean(cor_GY[upper.tri(cor_GY)], na.rm = TRUE); media_cor_GY
media_cor_PH = mean(cor_PH[upper.tri(cor_PH)], na.rm = TRUE); media_cor_PH
```

TEXTO

## Conclusão 

TEXTO
