---
title: "**Atividade de Álgebra Matricial**"
author: "Ana Matiussi"
date: last-modified
date-format: DD/MM/YYYY
format:
  html:
    toc: true
    toc-location: left
    code-links: repo
    # code-tools: true
    embed-resources: true  # Usar esse comando para o html não abrir bugado em outro navegador
    fig-align: center
    fig-width: 10
    # code-fold: show
    code-overflow: wrap
    include-before-body: header.html
    css: styles.scss
execute:
  echo: true
  warning: false
  message: false
---

```{=html}
<style>
  p {
    text-align: justify;
    text-justify: inter-word;
    margin-top: 0;
    margin-bottom: 0;
  }
</style>
```

::: {.meta-manual}
<div class="meta-item">
  <div class="meta-label">Author</div>
  <div class="meta-value">Ana Matiussi</div>
</div>

<div class="meta-item">
  <div class="meta-label">Published</div>
  <div class="meta-value">22/04/2026</div>
</div>
:::

## **Instruções**

<!-- &nbsp; - cria um espaço no início de um parágrafo (HTML) -->

&nbsp;&nbsp; Resolva as questões apresentando o desenvolvimento passo a passo dos cálculos matriciais. Não apresente apenas o resultado final. Em cada item, mostre as operações realizadas, de modo que seja possível acompanhar o raciocínio utilizado.

&nbsp;&nbsp; Após a resolução manual, confira os resultados utilizando o R. Inclua no arquivo o código utilizado e também o resultado obtido no R, para que seja possível comparar a resolução analítica com a computacional. O relatório deverá ser elaborado em `R Markdown` ou `Quarto`. Para auxiliar na escrita das matrizes em LaTeX, pode ser utilizado o editor disponível em ["LaTeX editor"](https://latexeditor.lagrida.com/).

## **Observação**
&nbsp;&nbsp; Os resultados foram organizados em abas: uma destinada à **“resolução manual”** e outra à resolução **“utilizando o R”**, por meio de uma *fenced div* em Markdown com a classe `{.panel-tabset}` do Quarto. Para visualizar cada conjunto de resultados, basta alternar entre as abas.

## **Exercício 1**
Considere as matrizes A e B:

$$
A =
\begin{bmatrix}
10 & 20 & 30 & 40 \\
5 & 8 & 15 & 5 \\
5 & 5 & 25 & 35 \\
1 & 2 & 3 & 12
\end{bmatrix}
\quad \text{e} \quad
B =
\begin{bmatrix}
1 & 2 & 10 & 6 \\
5 & 8 & 4 & 2 \\
9 & 3 & 7 & 5
\end{bmatrix}
$$ 

Com base nas definições de álgebra matricial, calcule:

a) **AB**

::: {.panel-tabset}
### **Resolução manual** 

&nbsp;&nbsp; A matriz $A_{4\times4}$ possui 4 colunas e a matriz $B_{3\times4}$ possui 3 linhas. 
Como o número de colunas de $A$ é diferente do número de linhas de $B$, a operação $AB$ não é possível por falta de conformidade.

### **Utilizando o R**

```{r}
#| error: true

# Matriz A 
A = matrix(c(10, 20, 30, 40,
               5,  8, 15,  5,
               5,  5, 25, 35,
               1,  2,  3, 12), 
            nrow = 4, ncol = 4, byrow = TRUE)

# Matriz B 
B = matrix(c(1, 2, 10, 6,
              5, 8,  4, 2,
              9, 3,  7, 5), 
            nrow = 3, ncol = 4, byrow = TRUE)

# A x B
A%*%B
```
:::

b) **BA**

::: {.panel-tabset}
### **Resolução manual** 

$$
B_{3 \times 4} \cdot A_{4 \times 4} = BA_{3 \times 4}
$$
$$
C_1(B)A =
\begin{bmatrix}
(1\cdot10) + (2\cdot5) + (10\cdot5) + (6\cdot1) \\
(5\cdot10) + (8\cdot5) + (4\cdot5) + (2\cdot1) \\
(9\cdot10) + (3\cdot5) + (7\cdot5) + (5\cdot1)
\end{bmatrix}
=
\begin{bmatrix} 76 \\ 112 \\ 145 \end{bmatrix}
$$
$$
C_2(B)A =
\begin{bmatrix}
(1\cdot20) + (2\cdot8) + (10\cdot5) + (6\cdot2) \\
(5\cdot20) + (8\cdot8) + (4\cdot5) + (2\cdot2) \\
(9\cdot20) + (3\cdot8) + (7\cdot5) + (5\cdot2)
\end{bmatrix}
=
\begin{bmatrix} 98 \\ 188 \\ 249 \end{bmatrix}
$$
$$
C_3(B)A =
\begin{bmatrix}
(1\cdot30) + (2\cdot15) + (10\cdot25) + (6\cdot3) \\
(5\cdot30) + (8\cdot15) + (4\cdot25) + (2\cdot3) \\
(9\cdot30) + (3\cdot15) + (7\cdot25) + (5\cdot3)
\end{bmatrix}
=
\begin{bmatrix} 328 \\ 376 \\ 505 \end{bmatrix}
$$
$$
C_4(B)A =
\begin{bmatrix}
(1\cdot40) + (2\cdot5) + (10\cdot35) + (6\cdot12) \\
(5\cdot40) + (8\cdot5) + (4\cdot35) + (2\cdot12) \\
(9\cdot40) + (3\cdot5) + (7\cdot35) + (5\cdot12)
\end{bmatrix}
=
\begin{bmatrix} 472 \\ 404 \\ 680 \end{bmatrix}
$$
Portanto: 

$$
BA=
\begin{bmatrix}
76 & 98 & 328 & 472\\
112 & 188 & 376 & 404\\
145 & 249 & 505 & 680
\end{bmatrix}
$$

### **Utilizando o R**

```{r}
# B x A
B%*%A
```
:::


## **Exercício 2**
Seja a matriz:

$$
X =
\begin{bmatrix}
1 & 1 & 0 \\
1 & 1 & 0 \\
1 & 0 & 1 \\
1 & 0 & 1
\end{bmatrix}
$$

a)  Determine a matriz transposta de **X**, denotada por **X'**.

::: {.panel-tabset}
### **Resolução manual**

A matriz transposta é obtida trocando as linhas pelas colunas de uma matriz original. Se a matriz **X** é de ordem $m \times n$, sua transposta **X'** será de ordem $n \times m$, como:

$$
X'=
\begin{bmatrix}
1 & 1 & 1 & 1\\
1 & 1 & 0 & 0\\
0 & 0 & 1 & 1
\end{bmatrix}
$$

### **Utilizando o R**

```{r}
X = matrix(c(1, 1, 0,
             1, 1, 0,
             1, 0, 1,
             1, 0, 1), 
            nrow = 4, ncol = 3, byrow = TRUE)
Xl = t(X); Xl
```
:::


b)  Calcule o produto matricial **X'X**.

::: {.panel-tabset}
### **Resolução manual** 

$$
X'X=
\begin{bmatrix}
1 & 1 & 1 & 1\\
1 & 1 & 0 & 0\\
0 & 0 & 1 & 1
\end{bmatrix}
\cdot
\begin{bmatrix}
1 & 1 & 0\\
1 & 1 & 0\\
1 & 0 & 1\\
1 & 0 & 1
\end{bmatrix}
$$

$$
C_1(X')X=
\begin{bmatrix}
(1\cdot1)+(1\cdot1)+(1\cdot1)+(1\cdot1) \\
(1\cdot1)+(1\cdot1)+(1\cdot0)+(1\cdot0) \\
(1\cdot0)+(1\cdot0)+(1\cdot1)+(1\cdot1)
\end{bmatrix}
= \begin{bmatrix} 4 \\ 2 \\ 2 \end{bmatrix}
$$

$$
C_2(X')X=
\begin{bmatrix}
(1\cdot1)+(1\cdot1)+(0\cdot1)+(0\cdot1) \\
(1\cdot1)+(1\cdot1)+(0\cdot0)+(0\cdot0) \\
(1\cdot0)+(1\cdot0)+(0\cdot1)+(0\cdot1)
\end{bmatrix}
= \begin{bmatrix} 2 \\ 2 \\ 0 \end{bmatrix}
$$

$$
C_3(X')X=
\begin{bmatrix}
(0\cdot1)+(0\cdot1)+(1\cdot1)+(1\cdot1) \\
(0\cdot1)+(0\cdot1)+(1\cdot0)+(1\cdot0) \\
(0\cdot0)+(0\cdot0)+(1\cdot1)+(1\cdot1)
\end{bmatrix}
= \begin{bmatrix} 2 \\ 0 \\ 2 \end{bmatrix}
$$

Logo:

$$
X'X=
\begin{bmatrix}
4 & 2 & 2\\
2 & 2 & 0\\
2 & 0 & 2
\end{bmatrix}
$$

### **Utilizando o R**

```{r}
X = matrix(c(1, 1, 0,
             1, 1, 0,
             1, 0, 1,
             1, 0, 1), 
            nrow = 4, ncol = 3, byrow = TRUE)
Xl = t(X)

Xl%*%X
```
:::

c)  Determine a dimensão de **X**.

::: {.panel-tabset}
### **Resolução manual** 

A matriz **X** apresenta dimenção $X_{4\times3}$ (4 linhas e 3 colunas).

### **Utilizando o R**

```{r}
dim(X)
```
:::

d)  Identifique as linhas e as colunas de **X**.

::: {.panel-tabset}
### **Resolução manual**

Linhas:

$$
L_1=\begin{bmatrix} 1 & 1 & 0 \end{bmatrix},\quad
L_2=\begin{bmatrix} 1 & 1 & 0 \end{bmatrix},\quad
L_3=\begin{bmatrix} 1 & 0 & 1 \end{bmatrix},\quad
L_4=\begin{bmatrix} 1 & 0 & 1 \end{bmatrix}
$$

Colunas:

$$
C_1 =
\begin{bmatrix}
1 \\
1 \\
1 \\
1
\end{bmatrix},
\quad
C_2 =
\begin{bmatrix}
1 \\
1 \\
0 \\
0
\end{bmatrix},
\quad
C_3 =
\begin{bmatrix}
0 \\
0 \\
1 \\
1
\end{bmatrix}
$$

### **Utilizando o R**

```{r}
# linhas
X[1,] # linha 1
X[2,] # linha 2
X[3,] # linha 3
X[4,] # linha 4

# colunas
X[,1] # coluna 1
X[,2] # coluna 2
X[,3] # coluna 3
```
:::

e)  A matriz **X** é quadrada? Justifique.

::: {.panel-tabset}
### **Resolução manual** 

Não, porque, pela definição matemática, uma matriz quadrada exige que o número de linhas $m$ seja igual ao número de colunas $n$, ou seja, $m=n$. Nesse caso, temos $m \neq n$. Portanto, é uma matriz retangular.

### **Utilizando o R**

```{r}
# Teste lógico
nrow(X) == ncol(X)   # TRUE = quadrada; FALSE = retangular

# Ou mais chique
if (nrow(X) == ncol(X)) {
  print("Matriz quadrada")
} else {
  print("Matriz retangular")
}
```
:::

f)  Existem linhas ou colunas repetidas? O que isso sugere sobre a matriz?

::: {.panel-tabset}
### **Resolução manual**

Sim. As linhas 1 e 2 são iguais, assim como as linhas 3 e 4. Isso indica que as linhas são linearmente dependentes, ou seja, a matriz não possui posto completo. 

### **Utilizando o R**

```{r}
# Calcular o posto da matriz
rank_X = qr(X)$rank; rank_X
```
O posto é 2 e a matriz tem 4 linhas, isso significa que existem 2 linhas linearmente independentes (por exemplo, L1 e L3). As outras são combinações (L1 = L2 e L3 = L4).
:::

## **Exercício 3**
Sejam:

$$
A =
\begin{bmatrix}
1 & 0 & 3 \\
1 & 0 & 0 \\
1 & 1 & 2 \\
1 & 1 & -1
\end{bmatrix}
\quad \text{e} \quad
b =
\begin{bmatrix}
10 \\
3 \\
-2
\end{bmatrix}
$$

Calcule:

a) **Ab**

::: {.panel-tabset}
### **Resolução manual** 

$$
Ab =
\begin{bmatrix}
1 & 0 & 3 \\
1 & 0 & 0 \\
1 & 1 & 2 \\
1 & 1 & -1
\end{bmatrix}
\cdot
\begin{bmatrix}
10 \\
3 \\
-2
\end{bmatrix}
=
\begin{bmatrix}
(1\cdot10) + (0\cdot3) + (3\cdot-2) \\
(1\cdot10) + (0\cdot3) + (0\cdot-2) \\
(1\cdot10) + (1\cdot3) + (2\cdot-2) \\
(1\cdot10) + (1\cdot3) + (-1\cdot-2)
\end{bmatrix}
=\begin{bmatrix} 4 \\ 10 \\ 9 \\ 15 \end{bmatrix}
$$

### **Utilizando o R**

```{r}
# Matriz A
A = matrix(c(1, 0,  3,
             1, 0,  0,
             1, 1,  2,
             1, 1, -1), 
            nrow = 4, ncol = 3, byrow = TRUE)

# Vetor b
b = matrix(c(10, 
             3, 
            -2), 
            nrow = 3, ncol = 1)

A%*%b
```
:::

b) **b'b**

::: {.panel-tabset}
### **Resolução manual** 

$$
b'b =
\begin{bmatrix}
10 & 3 & -2
\end{bmatrix}
\cdot
\begin{bmatrix}
10 \\
3 \\
-2
\end{bmatrix}
$$

$$
b'b = 
\begin{bmatrix} (10\cdot10) + (3\cdot3) + (-2\cdot-2) \end{bmatrix} = 
\begin{bmatrix}
113
\end{bmatrix} 
$$

### **Utilizando o R**

```{r}
t(b)%*%b
```
:::

c) **bb'**

::: {.panel-tabset}
### **Resolução manual** 

$$
bb' =
\begin{bmatrix}
10 \\
3 \\
-2
\end{bmatrix}
\cdot
\begin{bmatrix}
10 & 3 & -2
\end{bmatrix}
=
\begin{bmatrix}
(10\cdot10) & (10\cdot3) & (10\cdot-2) \\
(3\cdot10) & (3\cdot3) & (3\cdot-2) \\
(-2\cdot10) & (-2\cdot3) & (-2\cdot-2)
\end{bmatrix}
=
\begin{bmatrix}
100 & 30 & -20 \\
30 & 9 & -6 \\
-20 & -6 & 4
\end{bmatrix}
$$

### **Utilizando o R**

```{r}
b %*% t(b)
```
:::

## **Exercício 4**
Sejam:

$$
A =
\begin{bmatrix}
1 & 0 \\
2 & -1
\end{bmatrix}
\quad \text{e} \quad
B =
\begin{bmatrix}
3 & -2 \\
0 & 1
\end{bmatrix}
$$

a) Calcule **A + B** e **B + A**. O que você observa?

::: {.panel-tabset}
### **Resolução manual** 

$$
A+B =
\begin{bmatrix}
1+3 & 0+(-2) \\
2+0 & -1+1
\end{bmatrix}
=
\begin{bmatrix}
4 & -2 \\
2 & 0
\end{bmatrix}
$$

$$
B+A =
\begin{bmatrix}
3+1 & -2+0 \\
0+2 & 1+(-1)
\end{bmatrix}
=
\begin{bmatrix}
4 & -2 \\
2 & 0
\end{bmatrix}
$$

Portanto:

$$
A+B = B+A
$$
Isso significa que a adição de matrizes é comutativa, ou seja, a ordem da soma não altera o resultado final (a operação só é possível para matrizes da mesma ordem $m \times n$).

### **Utilizando o R**

```{r}
# Matriz A
A = matrix(c(1,  0,
             2, -1), 
            nrow = 2, ncol = 2, byrow = TRUE)

# Matriz B
B = matrix(c(3, -2,
             0,  1), 
            nrow = 2, ncol = 2, byrow = TRUE)

A+B; B+A
```
:::


b) Calcule **(A + B)'**.

::: {.panel-tabset}
### **Resolução manual** 

Nesse caso, primeiro faz a soma e depois a transposição. O cálculo de **A + B** é igual a questão a), logo:
$$
A+B =
\begin{bmatrix}
4 & -2 \\ 
2 & 0
\end{bmatrix}
$$
Agora fazendo a transposição, temos:
$$
(A+B)' =
\begin{bmatrix}
4 & 2 \\ 
-2 & 0
\end{bmatrix}
$$
Ao aplicar a transposição, os elementos da primeira linha da matriz original passam a ocupar a primeira coluna da matriz transposta, e os elementos da segunda linha passam a ocupar a segunda coluna.

### **Utilizando o R**

```{r}
t(A) + t(B)
```
:::


c) Calcule **A' + B'**.

::: {.panel-tabset}
### **Resolução manual** 

Agora nesse outro caso, primeiro faz a transposição e depois a soma. O cálculo de **A' + B'** fica:
$$
A' =
\begin{bmatrix} 
1 & 2 \\
0 & -1 
\end{bmatrix}
\quad , \quad
B' =
\begin{bmatrix} 
3 & 0 \\
-2 & 1 
\end{bmatrix}
$$
Agora fazendo a soma, temos:
$$
A' + B' =
\begin{bmatrix}
1 + 3 & 2 + 0 \\
0 + (-2) & (-1) + 1 
\end{bmatrix} =
\begin{bmatrix}
4 & 2 \\ 
-2 & 0
\end{bmatrix}
$$

### **Utilizando o R**

```{r}
t(A) + t(B)
```
:::


d) Compare os resultados obtidos. É possível identificar algum padrão?

::: {.panel-tabset}
### **Resolução manual** 

Não há diferença nos resultados. A única diferença prática é a ordem das operações, como visto em b) e c). Portanto:
$$
(A+B)' = A' + B'
$$

### **Utilizando o R**

```{r}
# TRUE porque a adição de matrizes é comutativa
all(A + B == B + A) 

# TRUE porque a transposição da soma é igual à soma das transpostas
all(t(A + B) == t(A) + t(B)) 
```
:::


e) Com base nos resultados, escreva uma propriedade que relacione as operações realizadas.

::: {.panel-tabset}
### **Resolução manual** 

A transposta da soma de duas matrizes é igual à soma das transpostas dessas matrizes. Essa propriedade foi verificada nas questões b) e c) do exercício 4, onde os resultados de **(A+B)'** e **A' + B'** se mostraram iguais.
:::

f) Calcule o produto de Kronecker **$A \otimes B$**.

::: {.panel-tabset}
### **Resolução manual** 

$$
A = \begin{bmatrix} 1 & 0 \\ 2 & -1 \end{bmatrix}, \quad
B = \begin{bmatrix} 3 & -2 \\ 0 & 1 \end{bmatrix}
$$
O produto de Kronecker é definido por:
$$
A \otimes B = \begin{bmatrix}
a_{11}B & a_{12}B \\
a_{21}B & a_{22}B
\end{bmatrix}
=
\begin{bmatrix}
1\cdot B & 0\cdot B \\
2\cdot B & -1\cdot B
\end{bmatrix}
$$
Calculando cada bloco:

$$
a_{11}B = 1 \cdot B
= 
\begin{bmatrix} 
3 & -2 \\ 
0 & 1 
\end{bmatrix}
$$
$$
a_{12}B = 0 \cdot B
= 
\begin{bmatrix} 
0 & 0 \\ 
0 & 0 
\end{bmatrix}
$$

$$
a_{21}B = 2 \cdot B
= 
\begin{bmatrix} 
6 & -4 \\ 
0 & 2 
\end{bmatrix}
$$

$$
a_{22}B = (-1) \cdot B
= 
\begin{bmatrix} 
-3 & 2 \\ 
0 & -1 
\end{bmatrix}
$$

Logo, temos:
$$
A \otimes B =
\left[\begin{array}{cc|cc}
3 & -2 & 0 & 0 \\
0 & 1 & 0 & 0 \\
\hline
6 & -4 & -3 & 2 \\
0 & 2 & 0 & -1
\end{array}\right]
$$

### **Utilizando o R**

```{r}
kronecker(A, B)
```
:::


## **Exercício 5**
Seja:

$$
A =
\begin{bmatrix}
7 & -3 & 2 \\
4 & 9 & 5
\end{bmatrix}
$$

a) Calcule **A'**.

::: {.panel-tabset}
### **Resolução manual** 

A transposta é:
$$
A' =
\begin{bmatrix}
7 & 4 \\
-3 & 9 \\
2 & 5
\end{bmatrix}
$$

### **Utilizando o R**

```{r}
A = matrix(c(7, -3, 2,
             4,  9, 5), 
            nrow = 2, ncol = 3, byrow = TRUE)

t(A)
```
:::


b) Calcule **(A')'**. O que você observa em relação à matriz original **A**?

::: {.panel-tabset}
### **Resolução manual** 

Com base no resultado de a), a dupla transposição é:
$$
(A')' =
\begin{bmatrix}
7 & -3 & 2 \\
4 & 9 & 5
\end{bmatrix}
= A
$$
Ou seja, a transposta da transposta de uma matriz é a própria matriz original.

### **Utilizando o R**

```{r}
t(t(A))
```
:::


c) Calcule **A'A** e **AA'**. Compare os resultados quanto à dimensão e aos valores.

::: {.panel-tabset}
### **Resolução manual** 

$$
A'A = 
\begin{bmatrix}
7 & 4 \\
-3 & 9 \\
2 & 5
\end{bmatrix} 
\cdot
\begin{bmatrix}
7 & -3 & 2 \\
4 & 9 & 5 
\end{bmatrix} = 
$$
$$
\begin{bmatrix} 
(7\cdot 7) + (4\cdot4) & (7\cdot-3) + (4\cdot9) & (7\cdot2) + (4\cdot5) \\
(-3\cdot7) + (9\cdot4) & (-3\cdot-3) + (9\cdot9) & (-3\cdot2) + (9\cdot5) \\
(2\cdot7) + (5\cdot4) & (2\cdot-3) + (5\cdot9) & (2\cdot2) + (5\cdot5)
\end{bmatrix} = 
\begin{bmatrix} 
65 & 15 & 34 \\
15 & 90 & 39 \\
34 & 39 & 29 
\end{bmatrix}
$$

$$
AA'= 
\begin{bmatrix} 
7 & -3 & 2 \\
4 & 9 & 5 
\end{bmatrix}
\cdot
\begin{bmatrix} 
7 & 4 \\
-3 & 9 \\
2 & 5
\end{bmatrix} = 
$$
$$
\begin{bmatrix} 
(7\cdot7) + (-3\cdot-3) + (2\cdot2) & (7\cdot4) + (-3\cdot9) + (2\cdot5) \\
(4\cdot7) + (9\cdot-3) + (5\cdot2) & (4\cdot4) + (9\cdot9) + (5\cdot5) 
\end{bmatrix} = 
\begin{bmatrix} 
62 & 11 \\
11 & 122 
\end{bmatrix}
$$
As matrizes **A'A** e **AA'** possuem dimensões diferentes (3×3 e 2×2), mas ambas são simétricas. Além disso, seus valores não são iguais, mostrando que a ordem da multiplicação influencia o resultado. Isso ocorre porque, em geral, a multiplicação de matrizes não é comutativa, ou seja, $A'A \neq AA'$.

### **Utilizando o R**

```{r}
A = matrix(c(7, -3, 2,
             4,  9, 5), 
            nrow = 2, ncol = 3, byrow = TRUE)

t(A)%*%A; dim(t(A)%*%A)
A%*%t(A); dim(A%*%t(A))
```
:::

d) Com base nos resultados, descreva as relações observadas entre as operações realizadas.

::: {.panel-tabset}
### **Resolução manual** 

Com base nos resultados anteriores (a, b e c), é possível observar que a transposição aplicada duas vezes recupera a matriz original, ou seja, a transposição é uma operação involutiva. Além disso, observa-se também que os produtos A'A e AA' não são iguais, apresentando dimensões e valores diferentes, o que mostra que a ordem da multiplicação interfere no resultado.
:::

## **Exercício 6**
Sejam:

$$
A =
\begin{bmatrix}
1 & 3 \\
5 & -7
\end{bmatrix},
\quad
B =
\begin{bmatrix}
3 & -2 \\
6 & 9
\end{bmatrix}
\quad \text{e} \quad
C =
\begin{bmatrix}
1 & 3 \\
2 & 4
\end{bmatrix}
$$

Verifique, por meio de cálculos, a validade da lei distributiva da multiplicação de matrizes em relação à soma:

$$
A(B + C) = AB + AC
$$

a) Calcule **B + C**.

::: {.panel-tabset}
### **Resolução manual** 

$$
B+C=
\begin{bmatrix}
3+1 & -2+3\\
6+2 & 9+4
\end{bmatrix}
=
\begin{bmatrix}
4 & 1\\
8 & 13
\end{bmatrix}
$$

### **Utilizando o R**

```{r}
# Matriz A
A = matrix(c(1,  3,
             5, -7), 
            nrow = 2, ncol = 2, byrow = TRUE)

# Matriz B 
B = matrix(c(3, -2,
             6,  9), 
            nrow = 2, ncol = 2, byrow = TRUE)


# Matriz C 
C = matrix(c(1, 3,
             2, 4), 
            nrow = 2, ncol = 2, byrow = TRUE)
B+C
```
:::

b) Calcule **A(B + C)**.

::: {.panel-tabset}
### **Resolução manual** 

$$
A(B + C) =  
\begin{bmatrix} 
(1\cdot4) + (3\cdot8) & (1\cdot1) + (3\cdot13) \\ 
(5\cdot4) + (-7\cdot8) & (5\cdot1) + (-7\cdot13) 
\end{bmatrix} = 
\begin{bmatrix} 
28 & 40 \\ 
-36 & -86 
\end{bmatrix}
$$

### **Utilizando o R**

```{r}
A%*%(B+C)
```
:::

c) Calcule **AB** e **AC**.

::: {.panel-tabset}
### **Resolução manual** 

$$
AB = 
\begin{bmatrix} 
(1\cdot3) + (3\cdot6) & (1\cdot-2) + (3\cdot9) \\
(5\cdot3) + (-7\cdot6) & (5\cdot-2) + (-7\cdot9)
\end{bmatrix} = 
\begin{bmatrix} 
21 & 25 \\
-27 & -73
\end{bmatrix}
$$

$$
AC =
\begin{bmatrix}
(1\cdot1) + (3\cdot2) & (1\cdot3) + (3\cdot4) \\
(5\cdot1) + (-7\cdot2) & (5\cdot3) + (-7\cdot4) 
\end{bmatrix} = 
\begin{bmatrix}
7 & 15 \\
-9 & -13 
\end{bmatrix}
$$

### **Utilizando o R**

```{r}
# AB
A%*%B
# AC
A%*%C
```
:::

d) Calcule **AB + AC**.

::: {.panel-tabset}
### **Resolução manual** 

$$
AB + AC =
\begin{bmatrix} 
21 + 7 & 25 + 15 \\
-27 + (-9) & -73 + (-13)
\end{bmatrix} = 
\begin{bmatrix}
28 & 40 \\
-36 & -86 
\end{bmatrix}
$$

### **Utilizando o R**

```{r}
A%*%B + A%*%C
```
:::

e) Compare os resultados obtidos e conclua sobre a validade da lei distributiva.

::: {.panel-tabset}
### **Resolução manual** 

Com base nos resultados anteriores, é possível confirmar a validade da lei distributiva da multiplicação de matrizes em relação à adição:

$$
A(B + C) = AB + AC
$$
:::

## **Exercício 7**
Sejam:

$$
A =
\begin{bmatrix}
8 & 3 & 7 \\
-2 & 5 & -3
\end{bmatrix},
\quad
B =
\begin{bmatrix}
-2 & 5 \\
3 & 7 \\
6 & -4
\end{bmatrix},
\quad
C =
\begin{bmatrix}
1 & 2 \\
-3 & 1 \\
2 & 4
\end{bmatrix}
$$

a) Calcule **AB** e **BA**.

::: {.panel-tabset}
### **Resolução manual** 

$$
AB =
\begin{bmatrix}
(8\cdot-2) + (3\cdot3) + (7\cdot6) & (8\cdot5) + (3\cdot7) + (7\cdot-4) \\
(-2\cdot-2) + (5\cdot3) + (-3\cdot6) & (-2\cdot5) + (5\cdot7) + (-3)\cdot-4)
\end{bmatrix}
=
\begin{bmatrix}
35 & 33 \\
1 & 37
\end{bmatrix}
$$
$$
BA =
\begin{bmatrix}
(-2\cdot8) + (5\cdot-2) & (-2\cdot3) + (5\cdot5) & (-2\cdot7) + (5\cdot-3) \\
(3\cdot8) + (7\cdot-2) & (3\cdot3) + (7\cdot5) & (3\cdot7) + (7\cdot-3) \\
(6\cdot8) + (-4\cdot-2) & (6\cdot3) + (-4\cdot5) & (6\cdot7) + (-4\cdot-3)
\end{bmatrix}
=
\begin{bmatrix}
-26 & 19 & -29 \\
10 & 44 & 0 \\
56 & -2 & 54
\end{bmatrix}
$$

### **Utilizando o R**

```{r}
# Matriz A
A = matrix(c(8, 3,  7,
            -2, 5, -3), 
           nrow = 2, byrow = TRUE)

# Matriz B
B = matrix(c(-2,  5,
             3,  7,
             6, -4), 
           nrow = 3, byrow = TRUE)

# Matriz C
C = matrix(c(1, 2,
            -3, 1,
             2, 4), 
           nrow = 3, byrow = TRUE)

A %*% B
B %*% A
```
:::


b) Calcule **B + C**, **AC** e **A(B + C)**. Em seguida, compare **A(B + C)** com **AB + AC**.

::: {.panel-tabset}
### **Resolução manual** 

Calculando B + C:
$$
B + C =
\begin{bmatrix}
-2+1 & 5+2 \\
3+(-3) & 7+1 \\
6+2 & -4+4
\end{bmatrix}
=
\begin{bmatrix}
-1 & 7 \\
0 & 8 \\
8 & 0
\end{bmatrix}
$$
Calculando AC:
$$
AC =
\begin{bmatrix}
(8\cdot1) + (3\cdot-3) + (7\cdot2) & (8\cdot2) + (3\cdot1) + (7\cdot4) \\
(-2\cdot1) + (5\cdot-3) + (-3\cdot2) & (-2\cdot2) + (5\cdot1) + (-3\cdot4)
\end{bmatrix}
=
\begin{bmatrix}
13 & 47 \\
-23 & -11
\end{bmatrix}
$$

Calculando A(B+C):
$$
A(B+C) =
\begin{bmatrix}
(8\cdot-1) + (3\cdot0) + (7\cdot8) & (8\cdot7) + (3\cdot8) + (7\cdot0) \\
(-2\cdot-1) + (5\cdot0) + (-3\cdot8) & (-2\cdot7) + (5\cdot8) + (-3\cdot0)
\end{bmatrix}
=
\begin{bmatrix}
48 & 80 \\
-22 & 26
\end{bmatrix}
$$
Calculando AB + AC:
$$
AB + AC =
\begin{bmatrix}
35+13 & 33+47 \\
1+(-23) & 37+(-11)
\end{bmatrix}
=
\begin{bmatrix}
48 & 80 \\
-22 & 26
\end{bmatrix}
$$
Logo:

$$
A(B+C) = AB + AC
$$

### **Utilizando o R**

```{r}
B + C
A %*% C
A %*% (B + C)
A %*% B + A %*% C
```
:::


c) Calcule **(AB)'** e **B'A'**. Compare os resultados obtidos.

::: {.panel-tabset}
### **Resolução manual** 

A partir do resultado da matriz AB obtido na questão a), aplicamos a transposição:

$$
(AB)' =
\begin{bmatrix}
35 & 1 \\
33 & 37
\end{bmatrix}
$$

Agora a transposta de B' e A':

$$
B' =
\begin{bmatrix}
-2 & 3 & 6 \\
5 & 7 & -4
\end{bmatrix},
\qquad
A' =
\begin{bmatrix}
8 & -2 \\
3 & 5 \\
7 & -3
\end{bmatrix}
$$
Calculando B'A': 

$$
B'A' = 
\begin{bmatrix}
(-2\cdot8) + (3\cdot3) + (6\cdot7) & (-2\cdot-2) + (3\cdot5) + (6\cdot-3) \\
(5\cdot8) + (7\cdot3) + (-4\cdot7) & (5\cdot-2) + (7\cdot5) + (-4\cdot-3)
\end{bmatrix}
= \begin{bmatrix} 35 & 1 \\ 33 & 37 \end{bmatrix}
$$
Portanto:

$$
(AB)' = B'A'
$$

### **Utilizando o R**

```{r}
AB = A %*% B
t(AB)
t(B) %*% t(A)
```
:::


d) Compare $\operatorname{tr}(AB)$ com $\operatorname{tr}(BA)$.

::: {.panel-tabset}
### **Resolução manual** 

Da questão a), temos as matrizes:
$$
AB =
\begin{bmatrix}
35 & 33 \\
1 & 37
\end{bmatrix},
\qquad
BA =
\begin{bmatrix}
-26 & 19 & -29 \\
10 & 44 & 0 \\
56 & -2 & 54
\end{bmatrix}
$$
Calculando os traços (soma de seus principais elementos diagonais), temos:

$$
tr(AB) = 35 + 37 = 72
\qquad
tr(BA) = -26 + 44 + 54 = 72
$$
Logo: 
$$
tr(AB) = tr(BA)
$$

### **Utilizando o R**

```{r}
sum(diag(A %*% B))
sum(diag(B %*% A))
```
:::


e) Sejam $a_1'$ e $a_2'$ as duas linhas de **A**. Calcule

$$
\begin{bmatrix}
a_1'B \\
a_2'B
\end{bmatrix}
$$

e compare o resultado com **AB**.

::: {.panel-tabset}
### **Resolução manual** 

As linhas de A são:
$$
a_1' =
\begin{bmatrix}
8 & 3 & 7
\end{bmatrix},
\qquad
a_2' =
\begin{bmatrix}
-2 & 5 & -3
\end{bmatrix}
$$

Multiplicando $a_1' \cdot B$:
$$
a_1'B =
\begin{bmatrix}
8 & 3 & 7
\end{bmatrix}
\cdot
\begin{bmatrix}
-2 & 5 \\
3 & 7 \\
6 & -4
\end{bmatrix}
$$
Calculando:
$$
a_1'B =
\begin{bmatrix}
(8\cdot-2) + (3\cdot3) + (7\cdot6) & (8\cdot5) + (3\cdot7) + (7\cdot-4)
\end{bmatrix}
=
\begin{bmatrix}
35 & 33
\end{bmatrix}
$$
Multiplicando $a_2' \cdot B$:
$$
a_2'B =
\begin{bmatrix}
-2 & 5 & -3
\end{bmatrix}
\cdot
\begin{bmatrix}
-2 & 5 \\
3 & 7 \\
6 & -4
\end{bmatrix}
$$
Calculando:
$$
a_2'B =
\begin{bmatrix}
(-2\cdot-2) + (5\cdot3) + (-3\cdot6) & (-2\cdot5) + (5\cdot7) + (-3\cdot-4)
\end{bmatrix}=
\begin{bmatrix}
1 & 37
\end{bmatrix}
$$
Portanto:
$$
\begin{bmatrix}
a_1'B \\
a_2'B
\end{bmatrix}
=
\begin{bmatrix}
35 & 33 \\
1 & 37
\end{bmatrix}
=
AB
$$

### **Utilizando o R**

```{r}
a1 = A[1, , drop = FALSE]
a2 = A[2, , drop = FALSE]

rbind(a1 %*% B, a2 %*% B)
A %*% B
```
:::


f) Sejam $b_1$ e $b_2$ as duas colunas de **B**. Calcule $(Ab_1, Ab_2)$ e compare o resultado com **AB**.

::: {.panel-tabset}
### **Resolução manual** 

As colunas de B são:
$$
b_1 =
\begin{bmatrix}
-2 \\
3 \\
6
\end{bmatrix},
\qquad
b_2 =
\begin{bmatrix}
5 \\
7 \\
-4
\end{bmatrix}
$$

Multiplicando $A \cdot b_1$:
$$
Ab_1 =
\begin{bmatrix}
8 & 3 & 7 \\
-2 & 5 & -3
\end{bmatrix}
\cdot
\begin{bmatrix}
-2 \\
3 \\
6
\end{bmatrix}
$$
Calculando:
$$
Ab_1 =
\begin{bmatrix}
(8\cdot-2) + (3\cdot3) + (7\cdot6) \\
(-2\cdot-2) + (5\cdot3) + (-3\cdot6)
\end{bmatrix}
=
\begin{bmatrix}
35 \\
1
\end{bmatrix}
$$
Multiplicando $A \cdot b_2$:
$$
Ab_2 =
\begin{bmatrix}
8 & 3 & 7 \\
-2 & 5 & -3
\end{bmatrix}
\cdot
\begin{bmatrix}
5 \\
7 \\
-4
\end{bmatrix}
$$

Calculando:
$$
Ab_2 =
\begin{bmatrix}
(8\cdot5) + (3\cdot7) + (7\cdot-4) \\
(-2\cdot5) + (5\cdot7) + (-3\cdot-4)
\end{bmatrix}
=
\begin{bmatrix}
33 \\
37
\end{bmatrix}
$$

Logo:
$$
(Ab_1, Ab_2) =
\begin{bmatrix}
35 & 33 \\
1 & 37
\end{bmatrix}
=
AB
$$

### **Utilizando o R**

```{r}
b1 = B[, 1, drop = FALSE]
b2 = B[, 2, drop = FALSE]

cbind(A %*% b1, A %*% b2)
A %*% B
```
:::

## **Exercício 8**
Sejam:

$$
A =
\begin{bmatrix}
3 & 2 & 1 \\
6 & 4 & 2 \\
12 & 8 & 4
\end{bmatrix}
\quad \text{e} \quad
B =
\begin{bmatrix}
1 & -1 & 2 \\
-1 & 1 & -2 \\
-1 & 1 & -2
\end{bmatrix}
$$

Considere **0** a matriz nula (matriz cujos elementos são todos iguais a zero) de dimensão apropriada.

a) Mostre que **AB = 0**.

::: {.panel-tabset}
### **Resolução manual** 

Multiplicando  A e B, temos:
$$
AB =
\begin{bmatrix}
3 & 2 & 1 \\
6 & 4 & 2 \\
12 & 8 & 4
\end{bmatrix}
\cdot
\begin{bmatrix}
1 & -1 & 2 \\
-1 & 1 & -2 \\
-1 & 1 & -2
\end{bmatrix}
$$

Calculando:
$$
AB =
\begin{bmatrix}
(3\cdot1) + (2\cdot-1) + (1\cdot-1) & (3\cdot-1) + (2\cdot1) + (1\cdot1) & (3\cdot2) + (2\cdot-2) + (1\cdot-2) \\
(6\cdot1) + (4\cdot-1) + (2\cdot-1) & (6\cdot-1) + (4\cdot1) + (2\cdot1) & (6\cdot2) + (4\cdot-2) + (2\cdot-2) \\
(12\cdot1) + (8\cdot-1) + (4\cdot-1) & (12\cdot-1) + (8\cdot1) + (4\cdot1) & (12\cdot2) + (8\cdot-2) + (4\cdot-2)
\end{bmatrix}
$$
Portanto:
$$
AB =
\begin{bmatrix}
0 & 0 & 0 \\
0 & 0 & 0 \\
0 & 0 & 0
\end{bmatrix}
= 0
$$


### **Utilizando o R**

```{r}
A = matrix(c(3, 2, 1,
             6, 4, 2,
             12, 8, 4), nrow = 3, byrow = TRUE)

B = matrix(c(1, -1,  2,
             -1,  1, -2,
             -1,  1, -2), nrow = 3, byrow = TRUE)

A %*% B
```
:::


b) Encontre um vetor **x** tal que **Ax = 0**.

::: {.panel-tabset}
### **Resolução manual** 

Um exemplo de vetor em coluna:

$$
x =
\begin{bmatrix}
-2 \\
3 \\
0
\end{bmatrix}
$$
Multiplicando o vetor x com a matriz A:

$$
Ax =
\begin{bmatrix}
3 & 2 & 1 \\
6 & 4 & 2 \\
12 & 8 & 4
\end{bmatrix}
\cdot
\begin{bmatrix}
-2 \\
3 \\
0
\end{bmatrix}
$$
Calculando:
$$
Ax =
\begin{bmatrix}
(3\cdot-2) + (2\cdot3) + (1\cdot0) \\
(6\cdot-2) + (4\cdot3) + (2\cdot0) \\
(12\cdot-2) + (8\cdot3) + (4\cdot0)
\end{bmatrix}
=
\begin{bmatrix}
0 \\
0 \\
0
\end{bmatrix}
$$

### **Utilizando o R**

```{r}
x = matrix(c(-2, 3, 0), ncol = 1)
A %*% x
```
:::

c) Determine o posto de **A** e o posto de **B**.

::: {.panel-tabset}
### **Resolução manual** 
Como as linhas de $A$ são múltiplas entre si, temos:

$$
posto(A) = 1
$$

Como as linhas de $B$ também são múltiplas entre si, temos:

$$
posto(B) = 1
$$

### **Utilizando o R**

```{r}
qr(A)$rank
qr(B)$rank
```
:::


## **Exercício 9**
Sejam:

$$
A =
\begin{bmatrix}
1 & 2 \\
3 & 4
\end{bmatrix},
\quad
B =
\begin{bmatrix}
5 & 6 \\
7 & 8
\end{bmatrix},
\quad
C =
\begin{bmatrix}
2 & 0 \\
1 & 3
\end{bmatrix}
$$

a) Usando a propriedade da transposta do produto de duas matrizes, desenvolva **(ABC)'**.

::: {.panel-tabset}
### **Resolução manual** 
$$
(ABC)' = C'B'A'
$$
:::

b) Escreva o resultado obtido em função de **A'**, **B'** e **C'**.


c) Calcule numericamente **(ABC)'** e **C'B'A'**.

::: {.panel-tabset}
### **Resolução manual** 

Calculando para AB:
$$
AB =
\begin{bmatrix}
1 & 2 \\
3 & 4
\end{bmatrix}
\begin{bmatrix}
5 & 6 \\
7 & 8
\end{bmatrix}
=
\begin{bmatrix}
(1\cdot5) + (2\cdot7) & (1\cdot6) + (2\cdot8) \\
(3\cdot5) + (4\cdot7) & (3\cdot6) + (4\cdot8)
\end{bmatrix}
=
\begin{bmatrix}
19 & 22 \\
43 & 50
\end{bmatrix}
$$
Calculando para ABC:
$$
ABC =
\begin{bmatrix}
19 & 22 \\
43 & 50
\end{bmatrix}
\begin{bmatrix}
2 & 0 \\
1 & 3
\end{bmatrix}
=
\begin{bmatrix}
(19\cdot2) + (22\cdot1) & (19\cdot0) + (22\cdot3) \\
(43\cdot2) + (50\cdot1) & (43\cdot0) + (50\cdot3)
\end{bmatrix}
=
\begin{bmatrix}
60 & 66 \\
136 & 150
\end{bmatrix}
$$
Logo:
$$
(ABC)' =
\begin{bmatrix}
60 & 136 \\
66 & 150
\end{bmatrix}
$$
Calculando para C', B', A':
$$
C'B'A' =
\begin{bmatrix}
2 & 1 \\
0 & 3
\end{bmatrix}
\cdot
\begin{bmatrix}
5 & 7 \\
6 & 8
\end{bmatrix}
\cdot
\begin{bmatrix}
1 & 3 \\
2 & 4
\end{bmatrix}
$$
Primeiro, calculamos:

$$
C'B' =
\begin{bmatrix}
2 & 1 \\
0 & 3
\end{bmatrix}
\cdot
\begin{bmatrix}
5 & 7 \\
6 & 8
\end{bmatrix}
$$

$$
C'B' =
\begin{bmatrix}
(2\cdot5) + (1\cdot6) & (2\cdot7) + (1\cdot8) \\
(0\cdot5) + (3\cdot6) & (0\cdot7) + (3\cdot8)
\end{bmatrix}
$$

$$
C'B' =
\begin{bmatrix}
16 & 22 \\
18 & 24
\end{bmatrix}
$$

Agora:

$$
C'B'A' =
\begin{bmatrix}
16 & 22 \\
18 & 24
\end{bmatrix}
\cdot
\begin{bmatrix}
1 & 3 \\
2 & 4
\end{bmatrix}
$$

$$
C'B'A' =
\begin{bmatrix}
(16\cdot1) + (22\cdot2) & (16\cdot3) + (22\cdot4) \\
(18\cdot1) + (24\cdot2) & (18\cdot3) + (24\cdot4)
\end{bmatrix}
$$
Portanto:
$$
C'B'A' =
\begin{bmatrix}
60 & 136 \\
66 & 150
\end{bmatrix}
$$

### **Utilizando o R**

```{r}
A = matrix(c(1, 2, 3, 4), nrow = 2, byrow = TRUE)
B = matrix(c(5, 6, 7, 8), nrow = 2, byrow = TRUE)
C = matrix(c(2, 0, 1, 3), nrow = 2, byrow = TRUE)

ABC = A %*% B %*% C
t(ABC)
t(C) %*% t(B) %*% t(A)
```
:::


d) Compare os resultados e conclua.

::: {.panel-tabset}
### **Resolução manual** 

Os resultados obtidos são iguais, confirmando a propriedade:

$$
(ABC)' = C'B'A'
$$
:::

## **Exercício 10**
Sejam A e B definidas e particionadas como:

$$
A =
\left(
\begin{array}{cc|c}
2 & 1 & 2 \\
3 & 2 & 0 \\
\hline
1 & 0 & 1
\end{array}
\right)
\quad \text{e} \quad
B =
\left(
\begin{array}{ccc|c}
1 & 1 & 1 & 0 \\
2 & 1 & 1 & 2 \\
\hline
2 & 3 & 1 & 2
\end{array}
\right)
$$

a) Encontre **AB** utilizando a partição indicada, mostrando o passo a passo.

::: {.panel-tabset}
### **Resolução manual** 

Usando a partição indicada, temos:
$$
A_{11} =
\begin{bmatrix}
2 & 1 \\
3 & 2
\end{bmatrix},
\quad
A_{12} =
\begin{bmatrix}
2 \\
0
\end{bmatrix},
\quad
A_{21} =
\begin{bmatrix}
1 & 0
\end{bmatrix},
\quad
A_{22} =
\begin{bmatrix}
1
\end{bmatrix}
$$

$$
B_{11} =
\begin{bmatrix}
1 & 1 & 1 \\
2 & 1 & 1
\end{bmatrix},
\quad
B_{12} =
\begin{bmatrix}
0 \\
2
\end{bmatrix},
\quad
B_{21} =
\begin{bmatrix}
2 & 3 & 1
\end{bmatrix},
\quad
B_{22} =
\begin{bmatrix}
2
\end{bmatrix}
$$

Pela multiplicação em blocos:
$$
AB =
\begin{bmatrix}
A_{11}B_{11} + A_{12}B_{21} & A_{11}B_{12} + A_{12}B_{22} \\
A_{21}B_{11} + A_{22}B_{21} & A_{21}B_{12} + A_{22}B_{22}
\end{bmatrix}
$$

Calculando para $A_{11}B_{11}$ e $A_{12}B_{21}$:
$$
A_{11}B_{11} =
\begin{bmatrix}
2 & 1 \\
3 & 2 
\end{bmatrix}
\cdot
\begin{bmatrix}
1 & 1 & 1 \\
2 & 1 & 1
\end{bmatrix}
=
\begin{bmatrix} 
(2\cdot1) + (1\cdot2) & (2\cdot1) + (1\cdot1) & (2\cdot1) + (1\cdot1) \\ 
(3\cdot1) + (2\cdot2) & (3\cdot1) + (2\cdot1) & (3\cdot1) + (2\cdot1) 
\end{bmatrix}
=
\begin{bmatrix}
4 & 3 & 3 \\
7 & 5 & 5
\end{bmatrix}
$$

$$
A_{12}B_{21} =
\begin{bmatrix}
2 \\
0 
\end{bmatrix}
\cdot
\begin{bmatrix}
2 & 3 & 1 \\
\end{bmatrix}
=
\begin{bmatrix} 
(2\cdot2) & (2\cdot3) & (2\cdot1) \\ 
(0\cdot2) & (0\cdot3) & (0\cdot1) 
\end{bmatrix}
=
\begin{bmatrix}
4 & 6 & 2 \\
0 & 0 & 0
\end{bmatrix}
$$

Logo, temos:
$$
A_{11}B_{11} + A_{12}B_{21} =
\begin{bmatrix}
8 & 9 & 5 \\
7 & 5 & 5
\end{bmatrix}
$$

Calculando para $A_{11}B_{12}$ e $A_{12}B_{22}$:
$$
A_{11}B_{12} =
\begin{bmatrix}
2 & 1\\
3 & 2
\end{bmatrix}
\cdot
\begin{bmatrix}
0\\
2
\end{bmatrix}
=
\begin{bmatrix}
2 \\
4
\end{bmatrix}
$$

$$
A_{12}B_{22} =
\begin{bmatrix}
2\\
0
\end{bmatrix}
\cdot
\begin{bmatrix}
2 \\
\end{bmatrix}
=
\begin{bmatrix}
4 \\
0
\end{bmatrix}
$$

Portanto, temos:
$$
A_{11}B_{12} + A_{12}B_{22} =
\begin{bmatrix}
6 \\
4
\end{bmatrix}
$$

Mesma lógica para o bloco inferior esquerdo ($A_{21}B_{11}$ e $A_{22}B_{21}$):
$$
A_{21}B_{11} =
\begin{bmatrix}
1 & 0\\
\end{bmatrix}
\cdot
\begin{bmatrix}
1 & 1 & 1\\
2 & 1 & 1
\end{bmatrix}
=
\begin{bmatrix}
1 & 1 & 1
\end{bmatrix}
$$

$$
A_{22}B_{21} =
\begin{bmatrix}
1 \\
\end{bmatrix}
\cdot
\begin{bmatrix}
2 & 3 & 1\\
\end{bmatrix}
=
\begin{bmatrix}
2 & 3 & 1
\end{bmatrix}
$$

Logo, temos:
$$
A_{21}B_{11} + A_{22}B_{21} =
\begin{bmatrix}
3 & 4 & 2
\end{bmatrix}
$$

Agora para $A_{21}B_{12}$ e $A_{22}B_{22}$:
$$
A_{21}B_{12} =
\begin{bmatrix}
1 & 0\\
\end{bmatrix}
\cdot
\begin{bmatrix}
0 \\
2
\end{bmatrix}
=
\begin{bmatrix}
0
\end{bmatrix},
$$

$$
A_{22}B_{22} =
\begin{bmatrix}
1 \\
\end{bmatrix}
\cdot
\begin{bmatrix}
2 \\
\end{bmatrix}
=
\begin{bmatrix}
2
\end{bmatrix}
$$

Finalmente:
$$
A_{21}B_{12} + A_{22}B_{22} =
\begin{bmatrix}
2
\end{bmatrix}
$$

Resultado final:
$$
AB =
\begin{bmatrix}
8 & 9 & 5 & 6 \\
7 & 5 & 5 & 4 \\
3 & 4 & 2 & 2
\end{bmatrix}
$$


### **Utilizando o R**

```{r}
A = matrix(c(2, 1, 2,
             3, 2, 0,
             1, 0, 1
             ), nrow = 3, byrow = TRUE)

B = matrix(c(1, 1, 1, 0,
             2, 1, 1, 2,
             2, 3, 1, 2
             ), nrow = 3, byrow = TRUE)

A %*% B
```
:::


b) Encontre **AB** pela forma usual.

::: {.panel-tabset}
### **Resolução manual** 

$$
AB =
\begin{bmatrix}
2 & 1 & 2 \\
3 & 2 & 0 \\
1 & 0 & 1
\end{bmatrix}
\cdot
\begin{bmatrix}
1 & 1 & 1 & 0 \\
2 & 1 & 1 & 2 \\
2 & 3 & 1 & 2
\end{bmatrix}
$$

$$
=
\begin{bmatrix}
(2\cdot1) + (1\cdot2) + (2\cdot2) & (2\cdot1) + (1\cdot1) + (2\cdot3) & (2\cdot1) + (1\cdot1) + (2\cdot1) & (2\cdot0) + (1\cdot2) + (2\cdot2) \\
(3\cdot1) + (2\cdot2) + (0\cdot2) & (3\cdot1) + (2\cdot1) + (0\cdot) & (3\cdot1) + (2\cdot1) + (0\cdot1) & (3\cdot0) + (2\cdot2) + (0\cdot2) \\
(1\cdot1) + (0\cdot2) + (1\cdot2) & (1\cdot1) + (0\cdot1) + (1\cdot3) & (1\cdot1) + (0\cdot1) + (1\cdot1) & (1\cdot0) + (0\cdot2) + (1\cdot2)
\end{bmatrix}
$$

$$
=
\begin{bmatrix}
8 & 9 & 5 & 6 \\
7 & 5 & 5 & 4 \\
3 & 4 & 2 & 2
\end{bmatrix}
$$

### **Utilizando o R**

```{r}
A %*% B
```
:::

c) Compare os resultados obtidos.

::: {.panel-tabset}
### **Resolução manual** 

Os dois métodos produziram exatamente a mesma matriz. Portanto, a multiplicação por blocos ou particionada é igual com a multiplicação usual, apenas muda a forma de execução.

:::

## **Exercício 11**
Particione as matrizes A e B do problema anterior como:

$$
A = \left( \begin{array}{c|cc} 
2 & 1 & 2 \\ 
3 & 2 & 0 \\ 
1 & 0 & 1 
\end{array} \right) = (\mathbf{a}_1, \mathbf{A}_2) 
\quad \text{e} \quad 
B = \left( \begin{array}{cccc} 
1 & 1 & 1 & 0 \\ \hline 
2 & 1 & 1 & 2 \\ 
2 & 3 & 1 & 2 
\end{array} \right) = \begin{pmatrix} \mathbf{b}_1' \\ \mathbf{B}_2 \end{pmatrix}
$$

a) Identifique os blocos $a_1$, $A_2$, $b_1'$ e $B_2$.

::: {.panel-tabset}
### **Resolução manual** 

Bloco $a_1$ e $A_2$
$$
a_1 =
\begin{bmatrix}
2 \\
3 \\
1
\end{bmatrix},
\qquad
A_2 =
\begin{bmatrix}
1 & 2 \\
2 & 0 \\
0 & 1
\end{bmatrix}
$$
Bloco $b_1'$ e $B_2$
$$
b_1' =
\begin{bmatrix}
1 & 1 & 1 & 0
\end{bmatrix},
\qquad
B_2 =
\begin{bmatrix}
2 & 1 & 1 & 2 \\
2 & 3 & 1 & 2
\end{bmatrix}
$$
:::

b) Escreva as dimensões de cada bloco.

::: {.panel-tabset}
### **Resolução manual** 

- O Bloco $a_1$: É um vetor coluna de dimensão $3 \times 1$

- O Bloco $A_2$: É uma matriz de dimensão $3 \times 2$

- O Bloco $b_1'$: É um vetor linha de dimensão $1 \times 4$

- O Bloco $B_2$: É uma matriz de dimensão $2 \times 4$

:::

c) Reescreva o produto **AB** em termos dessa partição.

::: {.panel-tabset}
### **Resolução manual** 

Partição:
$$
A = [a_1, A_2], 
\quad 
B = 
\begin{bmatrix} 
b_1' \\ 
B_2 
\end{bmatrix}
$$ 
Cálculo:
$$
a_1b_1' + A_2B_2
$$

Termo 1:
$$
a_1b_1'=  
\begin{bmatrix} 
2 \\ 3 \\ 1 
\end{bmatrix}  
\cdot
\begin{bmatrix} 
1 & 1 & 1 & 0 
\end{bmatrix}  =  
\begin{bmatrix} 
2 & 2 & 2 & 0 \\ 
3 & 3 & 3 & 0 \\ 
1 & 1 & 1 & 0 
\end{bmatrix}
$$

Termo 2:
$$
A_2B_2 =
\begin{bmatrix} 
1 & 2 \\ 
2 & 0 \\ 
0 & 1 
\end{bmatrix}
\cdot
\begin{bmatrix} 
2 & 1 & 1 & 2 \\ 
2 & 3 & 1 & 2 
\end{bmatrix} =  
\begin{bmatrix} 
6 & 7 & 3 & 6 \\ 
4 & 2 & 2 & 4 \\ 
2 & 3 & 1 & 2 
\end{bmatrix}
$$

Resultado:
$$
AB = 
\begin{bmatrix} 
2 & 2 & 2 & 0 \\ 
3 & 3 & 3 & 0 \\ 
1 & 1 & 1 & 0 
\end{bmatrix}  
+ 
\begin{bmatrix} 
6 & 7 & 3 & 6 \\ 
4 & 2 & 2 & 4 \\ 
2 & 3 & 1 & 2 
\end{bmatrix}  =  
\begin{bmatrix} 
8 & 9 & 5 & 6 \\ 
7 & 5 & 5 & 4 \\ 
3 & 4 & 2 & 2 
\end{bmatrix}
$$

### **Utilizando o R**

```{r}
A = matrix(c(2, 1, 2,
             3, 2, 0,
             1, 0, 1
             ), nrow = 3, byrow = TRUE)

B = matrix(c(1, 1, 1, 0,
             2, 1, 1, 2,
             2, 3, 1, 2
             ), nrow = 3, byrow = TRUE)

a1 = A[, 1, drop = FALSE]
A2 = A[, 2:3, drop = FALSE]
b1t = B[1, , drop = FALSE]
B2 = B[2:3, , drop = FALSE]

a1 %*% b1t + A2 %*% B2
```
:::


## **Exercício 12**
Considere as seguintes matrizes:

$$
A =
\begin{bmatrix}
1 & 0 & 0 \\
0 & 2 & 0 \\
0 & 0 & 3
\end{bmatrix},
\quad
B =
\begin{bmatrix}
1 & 2 & 3 \\
0 & 4 & 5 \\
0 & 0 & 6
\end{bmatrix},
\quad
C =
\begin{bmatrix}
1 & 2 \\
2 & 1
\end{bmatrix},
$$

$$
D =
\begin{bmatrix}
1 & 0 & 0 \\
0 & 1 & 0 \\
0 & 0 & 1
\end{bmatrix},
\quad
E =
\begin{bmatrix}
1 & 1 \\
1 & 1
\end{bmatrix},
\quad
F =
\begin{bmatrix}
1 & 0 \\
0 & 0
\end{bmatrix}
$$

a) Classifique cada matriz quanto ao tipo (por exemplo: quadrada, diagonal, identidade, triangular superior, triangular inferior, simétrica, etc.).

::: {.panel-tabset}
### **Resolução manual** 

- $A$: quadrada, diagonal, triangular superior, triangular inferior e simétrica.
- $B$: quadrada e triangular superior.
- $C$: quadrada e simétrica.
- $D$: quadrada, identidade, diagonal, triangular superior, triangular inferior e simétrica.
- $E$: quadrada e simétrica.
- $F$: quadrada, diagonal, triangular superior, triangular inferior e simétrica.

:::

b) Identifique qual(is) matriz(es) são idempotentes.

::: {.panel-tabset}
### **Resolução manual** 

Uma matriz idempotente é uma matriz quadrada que, ao ser multiplicada por si mesma, resulta na própria matriz origina. Testando essa afirmação:


Matriz A:
$$
AA =
\begin{bmatrix}
1 & 0 & 0 \\
0 & 2 & 0 \\
0 & 0 & 3
\end{bmatrix}
\cdot
\begin{bmatrix}
1 & 0 & 0 \\
0 & 2 & 0 \\
0 & 0 & 3
\end{bmatrix}
$$

$$
=
\begin{bmatrix}
(1\cdot1) + (0\cdot0) + (0\cdot0) & (1\cdot0) + (0\cdot2) + (0\cdot0) & (1\cdot0) + (0\cdot0) + (0\cdot3) \\
(0\cdot1) + (2\cdot0) + (0\cdot0) & (0\cdot0) + (2\cdot2) + (0\cdot0) & (0\cdot0) + (2\cdot0) + (0\cdot3) \\
(0\cdot1) + (0\cdot0) + (3\cdot0) & (0\cdot0) + (0\cdot2) + (3\cdot0) & (0\cdot0) + (0\cdot0) + (3\cdot3)
\end{bmatrix}
$$

$$
=
\begin{bmatrix}
1 & 0 & 0 \\
0 & 4 & 0 \\
0 & 0 & 9
\end{bmatrix}
$$

Logo, a matriz $A$ não é idempotente.


Matriz B:
$$
BB =
\begin{bmatrix}
1 & 2 & 3 \\
0 & 4 & 5 \\
0 & 0 & 6
\end{bmatrix}
\cdot
\begin{bmatrix}
1 & 2 & 3 \\
0 & 4 & 5 \\
0 & 0 & 6
\end{bmatrix}
$$

$$
=
\begin{bmatrix}
(1\cdot1) + (2\cdot0) + (3\cdot0) & (1\cdot2) + (2\cdot4) + (3\cdot0) & (1\cdot3) + (2\cdot5) + (3\cdot6) \\
(0\cdot1) + (4\cdot0) + (5\cdot0) & (0\cdot2) + (4\cdot4) + (5\cdot0) & (0\cdot3) + (4\cdot5) + (5\cdot6) \\
(0\cdot1) + (0\cdot0) + (6\cdot0) & (0\cdot2) + (0\cdot4) + (6\cdot0) & (0\cdot3) + (0\cdot5) + (6\cdot6)
\end{bmatrix}
$$

$$
=
\begin{bmatrix}
1 & 10 & 31 \\
0 & 16 & 50 \\
0 & 0 & 36
\end{bmatrix}
$$

Portanto, a matriz $B$ não é idempotente.


Matriz C:
$$
CC=
\begin{bmatrix}
1 & 2 \\
2 & 1
\end{bmatrix}
\cdot
\begin{bmatrix}
1 & 2 \\
2 & 1
\end{bmatrix}
=
\begin{bmatrix}
(1\cdot1) + (2\cdot2) & (1\cdot2) + (2\cdot1) \\
(2\cdot1) + (1\cdot2) & (2\cdot2) + (1\cdot1)
\end{bmatrix}
$$

$$
=
\begin{bmatrix}
5 & 4 \\
4 & 5
\end{bmatrix}
$$

Logo, a matriz $C$ não é idempotente.


Matriz D:
$$
DD =
\begin{bmatrix}
1 & 0 & 0 \\
0 & 1 & 0 \\
0 & 0 & 1
\end{bmatrix}
\cdot
\begin{bmatrix}
1 & 0 & 0 \\
0 & 1 & 0 \\
0 & 0 & 1
\end{bmatrix}
$$
$$
\begin{bmatrix} 
(1\cdot1) + (0\cdot0) + (0\cdot0) & (1\cdot0) + (0\cdot1) + (0\cdot0) & (1\cdot0) + (0\cdot0) + (0\cdot1) \\ 
(0\cdot1) + (1\cdot0) + (0\cdot0) & (0\cdot0) + (1\cdot1) + (0\cdot0) & (0\cdot0) + (1)(0) + (0)(1) \\ 
(0\cdot1) + (0\cdot0) + (1\cdot0) & (0\cdot0) + (0\cdot1) + (1\cdot0) & (0\cdot0) + (0\cdot0) + (1\cdot1) \end{bmatrix} =
$$

$$
=
\begin{bmatrix}
1 & 0 & 0 \\
0 & 1 & 0 \\
0 & 0 & 1
\end{bmatrix}
$$

Portanto, a matriz $D$ é idempotente.


Matriz E:
$$
EE =
\begin{bmatrix}
1 & 1 \\
1 & 1
\end{bmatrix}
\cdot
\begin{bmatrix}
1 & 1 \\
1 & 1
\end{bmatrix}
=
\begin{bmatrix}
(1\cdot1) + (1\cdot1) & (1\cdot1) + (1\cdot1) \\
(1\cdot1) + (1\cdot1) & (1\cdot1) + (1\cdot1)
\end{bmatrix}
$$

$$
=
\begin{bmatrix}
2 & 2 \\
2 & 2
\end{bmatrix}
$$

Logo, a matriz $E$ não é idempotente.


Matriz F:
$$
FF =
\begin{bmatrix}
1 & 0 \\
0 & 0
\end{bmatrix}
\cdot
\begin{bmatrix}
1 & 0 \\
0 & 0
\end{bmatrix}
=
\begin{bmatrix}
(1\cdot1) + (0\cdot0) & (1\cdot0) + (0\cdot0) \\
(0\cdot1) + (0\cdot0) & (0\cdot0) + (0\cdot0)
\end{bmatrix}
$$

$$
=
\begin{bmatrix}
1 & 0 \\
0 & 0
\end{bmatrix}
$$

Portanto, a matriz $F$ é idempotente.

**As únicas matrizes idempotentes são:**
$$
D \text{ e } F
$$

### **Utilizando o R**

```{r}
A = diag(c(1, 2, 3))
B = matrix(c(1, 2, 3,
             0, 4, 5,
             0, 0, 6), nrow = 3, byrow = TRUE)
C = matrix(c(1, 2, 2, 1), nrow = 2, byrow = TRUE)
D = diag(3)
E = matrix(c(1, 1, 1, 1), nrow = 2, byrow = TRUE)
F = matrix(c(1, 0, 0, 0), nrow = 2, byrow = TRUE)

A %*% A
B %*% B
C %*% C
D %*% D
E %*% E
F %*% F

all(A %*% A == A)
all(B %*% B == B)
all(C %*% C == C)
all(D %*% D == D)
all(E %*% E == E)
all(F %*% F == F)
```
:::


c) Seja *1* um vetor coluna cujos elementos são todos iguais a **1**. Calcule o produto **11'** e descreva a matriz obtida.

::: {.panel-tabset}
### **Resolução manual** 

$$
11' =
\begin{bmatrix}
1 \\
1 \\
\vdots \\
1
\end{bmatrix}
\cdot
\begin{bmatrix}
1 & 1 & \cdots & 1
\end{bmatrix}
=
\begin{bmatrix}
1 & 1 & \cdots & 1 \\
1 & 1 & \cdots & 1 \\
\vdots & \vdots & \ddots & \vdots \\
1 & 1 & \cdots & 1
\end{bmatrix}
$$

A matriz obtida é formada apenas por 1's.

:::

d) Determine o posto (rank) de cada matriz.

::: {.panel-tabset}
### **Resolução manual** 

Em resumo, o posto (ou rank) de uma matriz é o número máximo de linhas ou colunas linearmente independentes, representando a dimensão do espaço vetorial gerado por elas, sendo, portanto:

$$
posto(A) = 3, \qquad posto(B) = 3, \qquad posto(C) = 2
$$

$$
posto(D) = 3, \qquad posto(E) = 1, \qquad posto(F) = 1
$$

### **Utilizando o R**

```{r}
A = diag(c(1, 2, 3))
B = matrix(c(1, 2, 3,
             0, 4, 5,
             0, 0, 6), nrow = 3, byrow = TRUE)
C = matrix(c(1, 2, 2, 1), nrow = 2, byrow = TRUE)
D = diag(3)
E = matrix(c(1, 1, 1, 1), nrow = 2, byrow = TRUE)
F = matrix(c(1, 0, 0, 0), nrow = 2, byrow = TRUE)

det(A)
det(B)
det(C)
det(D)
det(E)
det(F)

qr(A)$rank
qr(B)$rank
qr(C)$rank
qr(D)$rank
qr(E)$rank
qr(F)$rank
```
:::


e) Justifique brevemente cada uma das classificações realizadas.

::: {.panel-tabset}
### **Resolução manual** 

As questões já foram justificadas, acredito que não há necessidade de redundância. 

:::

## **Exercício 13**
Construa uma matriz A que satisfaça simultaneamente as seguintes propriedades:

a) seja simétrica;

b) não seja diagonal;

c) tenha posto igual a 1.


::: {.panel-tabset}
### **Resolução manual** 

Um exemplo de matriz é:

$$
A =
\begin{bmatrix}
1 & 2 & 0 \\
2 & 4 & 0 \\
0 & 0 & 0
\end{bmatrix}
$$

- **Verificação da simetrica**

Uma matriz é simétrica quando $A' = A$. Neste caso:

$$
A' =
\begin{bmatrix}
1 & 2 & 0 \\
2 & 4 & 0 \\
0 & 0 & 0
\end{bmatrix}
=
A
$$

Logo, a matriz é simétrica.

- **Verificação de que não é diagonal**

Uma matriz diagonal deve ter todos os elementos fora da diagonal principal iguais a zero. Porém:

$$
a_{12} = 2
\qquad \text{e} \qquad
a_{21} = 2
$$

Como esses elementos são diferentes de zero, a matriz não é diagonal.

- **Verificação do posto**

Observando as linhas:

$$
L_1 = (1,2,0), \qquad
L_2 = (2,4,0) = 2L_1, \qquad
L_3 = (0,0,0)
$$
Ou seja, somente a primeira linha é linearmente independente. A segunda é múltipla da primeira e a terceira é nula. Portanto, existe apenas uma linha linearmente independente, então:

$$
posto(A) = 1
$$

Portanto, a matriz A é simétrica, não é diagonal e tem posto igual a 1.

### **Utilizando o R**

```{r}
A = matrix(c(1, 2, 0,
             2, 4, 0,
             0, 0, 0), nrow = 3, byrow = TRUE); A
t(A)
all(A == t(A))
qr(A)$rank
```

::: 




